ACORDAO-COMPLETO-2432936

ACÓRDÃO 8475/2021 ATA 18/2021 - PRIMEIRA CÂMARA

VISTOS, relatados e discutidos estes autos de tomada de contas especial instaurada por força do item 9.5.10 do Acórdão 1470/2017-TCU-Plenário, em razão de pagamentos realizados pelo Município de Prata do Piauí/PI com a utilização de recursos decorrentes de precatórios do Fundef,
ACORDAM os Ministros do Tribunal de Contas da União, reunidos em sessão da Primeira Câmara, ante as razões expostas pelo relator, em:
9.1. excluir da presente relação processual a Sra. Emanuela Machado Araújo (CPF XXX.569.573-XX) ;
9.2. julgar irregulares as contas dos Srs. Antônio Gomes de Sousa (CPF XXX.362.931-XX) e Ricardo Matos da Cruz (CPF XXX.891.745-XX) , com fundamento nos arts. 1º, inciso I, 16, inciso III, alíneas "b", "c" e "d", e § 2º, da Lei 8.443/1992 c/c os arts. 19 e 23, inciso III, da mesma lei, e com os arts. 1º, inciso I, 209, incisos II, III e IV, e § 5º, 210 e 214, inciso III, do Regimento Interno, e condená-los, solidariamente, ao pagamento da quantia a seguir especificada, com a fixação do prazo de quinze dias, a contar das notificações, para comprovarem, perante o Tribunal (art. 214, inciso III, alínea "a", do Regimento Interno) , o recolhimento da dívida aos cofres do agora Fundeb do Município de Prata do Piauí/PI, atualizada monetariamente e acrescida dos juros de mora, calculados a partir das datas discriminadas, até a data do recolhimento, na forma prevista na legislação em vigor:
	VALOR ORIGINAL (R$) 
	DATA DE OCORRÊNCIA

	40.302,43
	19/12/2016

9.3. aplicar aos Srs. Antônio Gomes de Sousa (CPF XXX.362.931-XX) e Ricardo Matos da Cruz (CPF XXX.891.745-XX) , individualmente, multa no valor de R$ 10.000,00 (dez mil reais) , com fulcro no art. 57 da Lei 8.443/1992 c/c o art. 267 do Regimento Interno, com a fixação do prazo de quinze dias, a contar das notificações, para comprovarem, perante o Tribunal (art. 214, inciso III, alínea "a", do Regimento Interno) , o recolhimento da dívida aos cofres do Tesouro Nacional, atualizada monetariamente desde a presente data até a do efetivo recolhimento, se for paga após o vencimento, na forma da legislação em vigor;
9.4. julgar regulares as contas do Sr. Marcos Patrício Ferreira Craibano (CPF XXX.057.913-XX) , do Sr. João Ricardo Pinheiro Campos Sousa (CPF XXX.512.213-XX) e da empresa DMJ Serviços de Diagnóstico e Comércio de Equipamentos para Escritório Ltda. (CNPJ 41.280.439/0001-00) , com fundamento nos arts. 1º, inciso I, 16, inciso I, 17 e 23, da Lei 8.443/1992 c/c os arts. 1º, inciso I, 207 e 214, inciso I, do Regimento Interno, dando-lhes quitação plena;
9.5. autorizar, desde logo, nos termos do art. 28, inciso II, da Lei 8.443/1992, a cobrança judicial das dívidas, caso não atendidas as notificações; e
9.6. dar ciência desta deliberação aos responsáveis, à Prefeitura Municipal de Prata do Piauí/PI, ao Tribunal de Contas do Estado do Piauí (TCE/PI) e ao Procurador-Chefe da Procuradoria da República no Estado do Piauí, nos termos do § 3º do art. 16 da Lei 8.443/1992 c/c o § 7º do art. 209 do Regimento Interno do TCU, para adoção das medidas cabíveis.

Tomada de contas especial instaurada por força do item 9.5.10 do Acórdão 1.470/2017-Plenário, em razão de irregularidades nos pagamentos realizados pelo Município de Prata do Piauí/PI com a utilização de recursos decorrentes de precatórios do Fundef.

Primeira Câmara

Prefeitura Municipal de Prata do Piauí - PI.

3. Interessados/Responsáveis:
3.1. Responsáveis: Antonio Gomes de Sousa (XXX.362.931-XX); DMJ Distribuidora de Artigos de Escritório Ltda. (41.280.439/0001-00); Emanuela Machado Araujo (XXX.569.573-XX); Joao Ricardo Pinheiro Campos Sousa (XXX.512.213-XX); Marcos Patricio Ferreira Craibano (XXX.057.913-XX); Ricardo Matos da Cruz (XXX.891.745-XX).

13.1. Ministros presentes: Walton Alencar Rodrigues (Presidente), Benjamin Zymler (Relator), Vital do Rêgo e Jorge Oliveira.
13.2. Ministro-Substituto presente: Weder de Oliveira.

BENJAMIN ZYMLER

Adoto como parte do relatório a instrução elaborada no âmbito da Secretaria de Controle Externo da Educação, da Cultura e do Desporto - SecexEducação (peça 85) , cuja proposta de encaminhamento contou com a anuência do diretor, atuando com base na delegação de competência conferida pela titular da unidade técnica (art. 1º da Portaria SecexEducação 3/2019) (peça 86) :
"1.	Trata-se de Tomada de Contas Especial, instaurada em face de determinação constante do item 9.5.10 do Acórdão 1470/2017-TCU-Plenário (peça 1) , de relatoria do Min. Benjamin Zymler, in verbis:  
9.5. determinar a constituição de apartados dos presentes autos, autuando-os, individualmente, como tomada de contas especiais, ex-vi do art. 47 da Lei 8.443/92, e realizar, com fundamento nos arts. 10, § 1º, 12, incisos I e II, e 16, §2º, da Lei 8.443/1992 c/c o art. 202, incisos I e II, e 209, §§ 5º e 6º, do Regimento Interno/TCU, a citação solidária dos responsáveis a seguir relacionados, para que, no prazo de 30 (trinta) dias, apresentem alegações de defesa e/ou recolham aos cofres do Fundeb do Município de Prata do Piauí/PI as quantias especificadas, atualizadas monetariamente a partir das datas indicadas até a data do efetivo recolhimento, abatendo-se, na oportunidade, a quantia eventualmente já ressarcida na forma da legislação em vigor:
 (...) 
9.5.10. Responsáveis solidários: Antônio Gomes de Sousa (CPF XXX.362.931-XX) , DMJ Serviços de Diagnóstico e Comércio de Equipamentos para Escritório Ltda. - ME (CNPJ 41.280.439/0001-00) , Marcos Patrício Ferreira Craibano (CPF XXX.057.913-XX) , João Ricardo Pinheiro Campos Sousa (CPF XXX.512.213-XX) , Ricardo Matos da Cruz (CPF XXX.891.745-XX) e Emanuela Machado Araújo (CPF XXX.569.573-XX) : realização de 9 transferências bancárias (da conta-corrente n. 0699278-1, agência n. 5797, Banco Bradesco, de titularidade da Prefeitura Municipal de Prata do Piauí/PI) à empresa DMJ Serviços de Diagnóstico e Comércio de Equipamentos para Escritório Ltda. - ME no dia 19 de dezembro de 2016, totalizando o montante de R$ 40.302,43, sem qualquer comprovação da contraprestação de serviços por parte da empresa, conforme apurado pela CGU-PI, nos termos consignados na nota técnica n. 551/2017/NAE/PI/REGIONAL/PI, de 17/5/2017 (peça 3) , bem como não fora localizada pela equipe de auditoria da CGU-PI qualquer documentação que pudesse evidenciar a regular aplicação dos recursos (projeto básico, processo licitatório, contrato, documentos fiscais de despesa, etc) , o que foi corroborado pelo gestor sucessor, Sr. Willhelm Barbosa Lima, que certificou, ao tomar posse no dia 1/1/2017, que não localizara qualquer documentação que pudesse comprovar a execução das despesas relacionadas às transferência bancárias decorrentes do precatório do Fundef. Ademais, conforme fiscalização realizada pela CGU-PI, restaram devidamente constatadas as seguintes irregularidades: a) ausência de autorização legislativa para realização das despesas; b) fraude à licitação; c) ausência de manutenção dos recursos do Fundef em conta específica; e demais ocorrências retratadas itens 1-47 da instrução da constante à peça 14;
HISTÓRICO 
2.	Conforme se depreende do Voto condutor do supracitado acórdão (peça 2) , o presente processo de TCE derivou de representação da Secex/PI, baseada em informações compartilhadas pela Controladoria Geral da União, versando sobre irregularidades ocorridas no município de Prata do Piauí-PI, relacionadas a licitações, contratações e movimentações bancárias, efetuadas pelo ex-Prefeito da referida municipalidade, Sr. Antônio Gomes de Sousa (CPF XXX.362.931-XX) . 
3.	Na Nota Técnica 551/2017/NAE/PI/REGIONAL/PI, de 17/5/2017, a Controladoria-Geral da União no Piauí relata que o município de Prata do Piauí-PI, em face de decisão judicial do Juiz da 5ª Vara da Justiça Federal do Piauí (2005.40.00.0067384) , recebeu, em 13/12/2016, o montante de R$ 2.849.823,75, creditado na conta corrente 16-0, agência 3389, da Caixa Econômica Federal (intitulada "PM PRATA IPVA") .
4.	Imprescindível destacar que tal crédito se deu a apenas 18 dias do término do mandato do então gestor municipal de Prata do Piauí-PI, Sr. Antônio Gomes de Sousa (CPF XXX.362.931-XX) , eleito em 2012 e derrotado nas eleições municipais de 2016. Ademais, as contas da referida municipalidade se encontravam bloqueadas em decorrência de decisão cautelar do Tribunal de Contas do Estado do Piauí (TCE-PI) deferida em virtude da sonegação de informações à equipe de transição municipal por parte da equipe do mencionado então Prefeito, do atraso no pagamento dos salários dos servidores municipais e do atraso no pagamento à empresa de Águas e Esgotos do Piauí S/A (Agespisa) .
5.	Ocorre que, em 9/12/2016, a referida cautelar perdeu seus efeitos por força de decisão (também em sede cautelar) do Tribunal de Justiça do Estado do Piauí, sob a relatoria do Desembargador Oton Mário José Lustosa Torres, que entendeu pela inconstitucionalidade do art. 86, inciso IV, da Lei Estadual 5.888/2009 (Lei Orgânica do TCE-PI) , o qual permitia à Corte de Contas Estadual "determinar às instituições financeiras depositárias o bloqueio da movimentação das contas bancárias dos órgãos, entidades, pessoas e fundos sujeitos à sua jurisdição".
6.	Consoante análise procedida pela CGU-PI nos extratos bancários da conta corrente da municipalidade (c/c 16-0, agência 3389, da Caixa Econômica Federal) (peça13, p.13-14, do TC Processo 012.893/2017-0) , restou comprovado um crédito no valor de R$ 2.849.823,75 no dia 13/12/2016, sendo que já no dia seguinte (14/12/2016)  houve uma transferência para outra conta corrente da Prefeitura Municipal de Prata do Piauí-PI, dessa feita no Banco Bradesco (c/c 0699278-1, agência 5797) , no valor de R$ 2.730.000,00. Ressalte-se que esta última conta-corrente encontrava-se com saldo zero anteriormente à mencionada transferência.
7.	Na sequência da análise efetivada na movimentação bancária desses recursos na conta corrente do Banco Bradesco mantida pela Prefeitura Municipal de Prata do Piauí-PI, cujo extrato bancário (peça 13, p.2-7, do TC Processo 012.893/2017-0) foi obtido pelo atual gestor municipal de Prata do Piauí e disponibilizado à CGU-PI, constatou-se que no curto espaço de tempo de cinco dias (14, 15, 16 19 e 20 de dezembro de 2016) foram efetivadas inúmeras transferências bancárias para destinatários devidamente identificados e algumas transferências financeiras para outra conta do município mantida no Banco do Brasil (c/c 5225-6, ag. 788-9 - extrato bancário à peça 12, do TC Processo 012.893/2017-0) , caracterizando movimentação bancária atípica.
8.	Dentre os beneficiários das transferências bancárias efetivadas foram destacados os seguintes, cujos valores totalizam R$ 2.234.123,22 (peça 13, p. 2-7, do TC Processo 012.893/2017-0) :
	Destinatário
	CNPJ
	Operações Bancárias Identificadas
	Montante Destinado (R$) 

	Construcar Construção Civil e Locação de Máquinas e Veículos Ltda. EPP
	19.742.308/0001-30
	29 transferências
	502.346,86

	QualityServ Construtora Serviços e Reformas Ltda. - ME 
	21.376.282/0001-04
	1 transferência
	50.025,00

	Vitor Alves Cardoso Neto EIRELI
	14.283.222/0001-73
	2 transferências
	313.873,98

	Geopa Empreendimentos Imobiliários Ltda.
	13.231.889/0001-60
	3 transferências
	332.253,29

	Salinas Empreendimentos e Construções Ltda. - ME
	73.694.788/0001-57
	1 transferência
	154.925,04

	Construtora Tende Ltda. - ME
	05.740.967/0001-23
	3 transferências
	310.645,26

	Venilson de Oliveira Rocha ME
	16.416.613/0001-44
	2 transferências
	297.535,16

	F & R Pneus Ltda.
	07.670.899/0001-07
	1 transferência
	28.400,00

	Contabilidade Pública de Municípios Ltda.
	17.400.231/0001-95
	3 transferências
	63.600,00

	DMJ Serviços de Diagnóstico e Comércio de Equipamentos para Escritório Ltda. - ME
	41.280.439/0001-00
	9 transferências
	40.302,43

	Marquinhos Construções Ltda. - ME
	11.757.747/0001-05
	1 transferência
	140.216,20

9.	Ademais, evidenciou-se quatro transferências financeiras para outra conta bancária de titularidade do município, mantida em outra instituição financeira (Banco do Brasil - c/c 5225-6, ag. 788-9 - peça 12, do TC Processo 012.893/2017-0) , no montante de R$ 428.650,00, e 1 transferência bancária no valor de R$ 102.215,98 para conta não identificada, totalizando R$ 530.865,98, conforme segue:
	Data
	Titularidade da conta
	CNPJ
	Operação
	 Documento
	Valor (R$) 

	14/12/2016
	P.M. de Prata do Piauí 
	06.636.807/0001-00
	TED D HBANK
	4319930
	58.700,00

	15/12/2016
	P.M. de Prata do Piauí 
	06.636.807/0001-00
	TED D HBANK
	4873533
	200.000,00

	15/12/2016
	P.M. de Prata do Piauí 
	06.636.807/0001-00
	TED D HBANK
	5453807
	120.000,00

	20/12/2016
	P.M. de Prata do Piauí 
	06.636.807/0001-00
	TED D HBANK
	8793758
	49.950,00

	20/12/2016
	P.M. de Prata do Piauí 
	06.636.807/0001-00
	TED D HBANK
	8776751
	102.215,98

10.	Ainda, registrou a CGU-PI que "outras duas transferências cujos destinatários não foram especificados, no montante de R$ 45.230,00, tendo sido identificados ainda devoluções de quatro transferências eletrônicas de Documentos (TEDs) no montante de R$ 80.780,00, resultando numa movimentação a débito no valor total de R$ 2.810.747,60 e com devoluções no montante de R$ 80.780,00, de maneira que se tem uma movimentação líquida a débito de R$ 2.729.967,60 em face da transferência de R$ 2.730.000,00, o que implicaria um saldo remanescente de R$ 32,40 em relação a tudo o que foi transferido relativo à receita do Fundef".
11.	Em consulta ao orçamento municipal referente ao exercício de 2016 (Lei Municipal 293/2015, que previu receitas e fixou despesas no montante de R$ 16.980.000,00) constatou-se que a multicitada receita do Fundef não havia sido prevista pela Prefeitura Municipal de Prata do Piauí-PI, o que traz como corolário a inexistência de autorização legislativa para a realização de despesas com tal receita.
12.	Cabe registrar que foi verificada a publicação, em 29/12/2016, da Lei Municipal 301/2016, de 16/11/2016, que dispôs sobre "alteração na Lei orçamentária", abrindo crédito especial no montante de R$ 2.920.000,00, no âmbito da Unidade Orçamentária 02.12.00 - Fundeb, sendo fixadas as dotações para a realização das despesas públicas com os referidos recursos. Todavia, considerando que a mencionada lei foi omissa em estabelecer o início de sua vigência, consoante o disposto no art. 1º da Lei de Introdução ao Código Civil, a lei em comento entraria em vigor 45 dias depois de oficialmente publicada, o que, no presente caso, ocorreria somente em fevereiro de 2017, não respaldando as despesas pagas com os recursos da ação judicial do Fundef ocorridas nos dias 14, 15, 16, 19 e 20 de dezembro de 2016 (dias antes da publicação da referida lei) . 
13.	Na sequência do relatório da CGU-PI, registrou-se que foram constatadas nas publicações oficiais da Prefeitura Municipal de Prata do Piauí eventuais contratações relacionadas às empresas recebedoras dos recursos do Fundef e contemporâneas à ocorrência das movimentações financeiras identificadas. Assim, considerando-se a necessidade de realização de licitações prévias para se respaldar os pagamentos efetuados, apurou-se o seguinte:
	Empresa contratada
	Procedimento Licitatório
	Objeto licitado
	Data de homologação
	Valor contratado (R$) 

	Marquinhos Construções Ltda. - ME (CPNJ 11.757.747/0001-05 ) 
	Convite 001/2016
	Contratação de empresa especializada para execução dos serviços de recuperação de pavimentação de vias públicas do município.
	7/12/2016 (com publicação em 3/1/2017) 
	147.596,46

	Construtora Tende Ltda. - ME (CNPJ 05.740.967/0001-23) 
	Convite 002/2016
	Contratação de empresa especializada para execução dos serviços de reforma de diversas escolas municipais
	7/12/2016 (com publicação em 3/1/2017) 
	146.760,48

		Convite 004/2016
	Contratação de empresa especializada para execução dos serviços de recuperação de estrada vicinal em diversos trechos da Zona Rural do Município de Prata do Piauí.
	12/12/2016 (com publicação em 3/1/2017) 
	147.959,78

	QualityServ Construtora Serviços e Reformas Ltda. - ME (CNPJ 21.376.282/0001-04) 
	Convite 003/2016
	Contratação de empresa especializada para execução dos serviços de dedetização dos prédios públicos municipais pertencentes à administração pública municipal.
	7/12/2016 (com publicação em 3/1/2017) 
	50.025,00

	Construcar Construção Civil e Locação de Máquinas e Veículos Ltda. EPP (CNPJ 19.742.308/0001-30) 
	Convite 005/2016
	Contratação de empresa especializada para execução dos serviços de reforma do prédio da sede do Peti.
	12/12/2016 (com publicação em 3/1/2017) 
	148.426,13

		Convite 007/2016
	Contratação de empresa especializada para execução dos serviços de reforma do prédio da sede do Cras.
	12/12/2016 (com publicação em 3/1/2017) 
	148.392,76

	Vitor Alves Cardoso Neto EIRELI (CNPJ 14.283.222/0001-73) 
	Convite 006/2016
	Contratação de empresa especializada para execução dos serviços de reforma do Posto de Saúde do PSF
	12/12/2016 (com publicação em 3/1/2017) 
	148.000,00

	Venilson de Oliveira Rocha ME (CNPJ 16.416.613/0001-44) 
	Convite 008/2016
	Contratação de empresa especializada para execução dos serviços de reforma do prédio da Prefeitura
	12/12/2016 (com publicação em 3/1/2017) 
	149.695,16

		Convite 009/2016
	Contratação de empresa especializada para execução dos serviços de reforma em geral incluindo elétrica e hidráulica na Unidade Escolar Roberta Sousa Lima
	12/12/2016 (com publicação em 3/1/2017) 
	147.840,00

14.	À vista de tais constatações, a CGU apresentou as seguintes considerações, verbis (peça 3, p. 4, do TC Processo 012.893/2017-0) :
 (...) no período de 07 a 12 de dezembro de 2016 teriam sido homologados os nove convites anteriormente elencados (todos homologados pelo Prefeito Municipal de Prata do Piauí Antônio Gomes de Sousa, CPF nº XXX.362.931-XX) , chamando a atenção as seguintes atipicidades e inconsistências, além do próprio fato de terem sido vencidos por várias das empresas recebedoras das transferências suspeitas elencadas no Quadro 2:
a) a quantidade de convites compreendidos nesse período, sendo essa a modalidade mais simples de licitação e cuja publicidade é restrita;
b) o fato de os valores contratados terem sido muito próximos ao limite da modalidade previsto no art. 23 da Lei nº 8.666/1993, qual seja R$ 150.000,00 para obras e serviços de engenharia e R$ 80.000,00 para compras e outros serviços que não se enquadrem como obras e serviços de engenharia;
c) o fato de diversos objetos licitados não estarem relacionados à finalidade do Fundef (manutenção e desenvolvimento do ensino fundamental e de valorização do magistério) , tais como reformas com prédios públicos da área de assistência social (Programa de Erradicação do Trabalho Infantil - Peti e Centro de Referência de Assistência Social - Cras) , da saúde (Posto de Saúde do Programa Saúde da Família - PSF) e da Administração (sede da Prefeitura) , além de serviços de pavimentação de vias públicas e recuperação de estradas vicinais;
d) o fato de que, para participarem do certame e em seguida serem contratadas, as empresas elencadas no Quadro 3 deveriam ter sido previamente convidadas pela Prefeitura Municipal de Prata do Piauí, sendo que em 3 procedimentos (Convites nº 001/2016, 002/2016 e 004/2016) foram convidadas empresas com sede nos municípios de Independência - CE (Marquinhos Construções Ltda. - ME, CNPJ nº 11.757.747/0001-05) e Tamboril - CE (Construtora Tende Ltda. - ME, CNPJ nº 05.740.967/0001-23) , conforme informações extraídas do Cadastro Nacional de Pessoa Jurídica mantido pela Receita Federal do Brasil, municípios esses distantes cerca de 296 e 311 quilômetros de Prata do Piauí, respectivamente, enquanto Teresina (PI) , capital do Estado do Piauí e sede de diversas empresas prestadoras de serviços de engenharia, por exemplo, dista aproximadamente 163 km de Prata do Piauí;
e) o fato de esses nove convites não terem sido informados no Sistema Licitações Web do TCE/PI, o que ampliaria a publicidade do processo, implicando no descumprimento do § 4º do art. 34 da Resolução TCE/PI nº 39/2015; e
f) o fato de a publicação dos certames só ter sido efetuada em 03 de janeiro de 2017, quase um mês após as homologações datadas de 07 de dezembro de 2017 e mais de 20 dias após as homologações datadas de 12 de dezembro de 2016.
15. 	Por fim, destaca-se da supracitada nota técnica as informações a seguir (peça 3, p. 18-20, do TC Processo 012.893/2017-0) :
 (...) Cabe destacar também que, em consulta às edições do Diário Oficial dos Municípios, verificou-se que a comissão permanente de licitação (CPL) da Prefeitura Municipal de Prata do Piauí responsável pela condução dos certames à época dos nove convites anteriormente citados era composta pelos seguintes membros, nomeados em 02 de novembro de 2016 (com publicação apenas em 1º de dezembro de 2016) pelo então Prefeito Municipal de Prata do Piauí Antônio Gomes de Sousa (CPF nº XXX.362.931-XX) : Ricardo Matos da Cruz (CPF nº XXX.891.745-XX) , como presidente da CPL; Emanuela Machado Araújo (CPF nº XXX.569.573-XX) , como membro; e Romário Lopes dos Reis (CPF nº XXX.643.543-XX) , também como membro.
3.5.1.1. Em relação aos citados membros, cabe salientar que durante as entrevistas a equipe de fiscalização da CGU foi informada que nenhum dos três membros era servidor efetivo da Prefeitura Municipal de Prata do Piauí (em descumprimento ao disposto no caput art. 51 da Lei nº 8.666/1993) e que Ricardo Matos da Cruz e Emanuela Machado Araújo eram casados (de fato ambos possuem os mesmos endereços registrados em seus CPFs) , sendo que Emanuela Machado Araújo seria irmã de Mirly Machado Araújo (CPF nº XXX.569.563-XX) , esposa do então Prefeito Municipal de Prata do Piauí Antônio Gomes de Sousa (CPF nº XXX.362.931-XX) , o que de fato foi corroborado em consulta aos respectivos CPFs e por meio de notícias publicadas na internet.
 (...) 
4.1. Diante do exposto, conclui-se que o ex-Prefeito Municipal de Prata do Piauí Antônio Gomes de Sousa (CPF nº XXX.362.931-XX) , após ter sido derrotado nas eleições municipais de 2016, empenhou-se em obter o desbloqueio das contas municipais (que se encontravam bloqueadas por decisão cautelar do TCE/PI) , vislumbrando o recebimento dos recursos do Fundef que seriam pagos via precatório, para que, uma vez recebidos esses recursos no valor de R$ 2.849.823,75 há poucos dias do fim de seu mandato, pudesse distribui-los a determinadas empresas (algumas delas de 'fachada' ou ligadas ao contador da prefeitura, Webston de Carvalho Lima, CPF nº XXX.191.573-XX) mediante a simulação de certames licitatórios e a execução de serviços não correspondentes aos valores contratados e pagos (sendo alguns desses objetos contrários à finalidade do Fundef) , bem como pudesse realizar transferências para outras contas a fim de dificultar a identificação do real destinatário das movimentações.
4.2. Para que esses objetivos fossem alcançados antes do fim de seu mandato, o referido prefeito acabou descumprindo os ritos legais para obtenção da autorização legislativa necessária à utilização desses recursos e buscou simular a realização de certames por meio da modalidade mais simples de licitação (convite) , contratando objetos no limite do valor previsto em lei para a modalidade, a fim de que pudesse direcionar os convites às empresas de seu interesse, utilizando-se para isso de membros de sua família nomeados para a CPL responsável pelos certames (Ricardo Matos da Cruz, CPF nº XXX.891.745-XX, e Emanuela Machado Araújo, CPF nº XXX.569.573-XX) . A distribuição ilegal dos recursos foi concretizada mediante a execução de serviços aquém dos valores contratados e pagos, visando dar aparência de legalidade às contratações e aos pagamentos realizados, com indícios de que não foram executados pelas empresas contratadas.
4.3. Além disso, o citado prefeito procurou dificultar eventual fiscalização ou controle social em relação às contratações efetuadas, uma vez que sonegou informações e documentos à equipe de transição municipal do novo prefeito eleito, providenciou a publicação de atos tardiamente (a exemplo da tentativa de autorização legislativa publicada em 29 de dezembro de 2016 e dos termos de adjudicação e homologação dos certames publicados somente em 03 de janeiro de 2017, após o final de seu mandato) e não informou no Sistema Licitações Web do TCE/PI os dados dos convites realizados.
16. 	Diante dos fatos narrados, houve a formação de autos apartados, dentre os quais constitui a presente Tomada de Contas Especial, com vistas à apuração do débito e identificação dos responsáveis, com fundamento no art. 202, incisos I e II, e 209, §§ 5º e 6º, do Regimento Interno/TCU.
17.	A instrução pretérita realizou, na forma do item 9.5.10 do Acórdão 1470/2017-TCU-Plenário, a citação solidária de Antônio Gomes de Sousa (CPF XXX.362.931-XX) , DMJ Serviços de Diagnóstico e Comércio de Equipamentos para Escritório Ltda. (CNPJ 41.280.439/0001-00) , Marcos Patrício Ferreira Craibano (CPF XXX.057.913-XX) , João Ricardo Pinheiro Campos Sousa (CPF XXX.512.213-XX) , Ricardo Matos da Cruz (CPF XXX.891.745-XX) e Emanuela Machado Araújo (CPF XXX.569.573-XX) , para fins de apurar adequadamente o débito atribuído, no valor original de R$ 40.302,43 (19/12/2016) , decorrente de pagamento sem comprovação de contraprestação (peça 15) . 
EXAME TÉCNICO
18.	Em cumprimento ao Acórdão 1470/2017-TCU-Plenário, e, nos termos do Despacho do Diretor (peça 16) , com base da subdelegação de competência conferida pelo Titular da Secex-PI (Portaria-Secex-PI 8/2017) , foram promovidas as seguintes citações, conforme Despacho de Conclusão das Comunicações Processuais (peça 73) e pareceres da Seproc (peças 81-83) : 
18.1.	do Sr. Antônio Gomes de Sousa (CPF XXX.362.931-XX) , mediante o Ofício 23942/2020-TCU/Seproc (peças 76) , datado de 20/5/2020, recebido em 2/6/2020 (peça 77) , com resposta à peça 78;
18.2.	da DMJ Serviços de Diagnóstico e Comércio de Equipamentos para Escritório Ltda. (CNPJ 41.280.439/0001-00) , mediante o Ofício 0258/2019-SecexTCE (peça 17) , datado de 5/4/2019, recebido em 12/4/2019 (peça 23) , com resposta às peças 38-39; 
18.3.	do Sr. Marcos Patrício Ferreira Craibano (CPF XXX.057.913-XX) , mediante o Ofício 0261/2019-SecexTCE (peça 21) , datado de 5/4/2019, recebido em 12/4/2019 (peça 24) , sem apresentação de resposta;
18.4.	do Sr. João Ricardo Pinheiro Campos Sousa (CPF XXX.512.213-XX) , mediante o Ofício 2494/2019-SecexTCE (peça 49) , datado de 22/5/2019, recebido em 30/5/2019 (peça 58) , com resposta à peça 60; 
18.5.	do Sr. Ricardo Matos da Cruz (CPF XXX.891.745-XX) , mediante o Ofício 2493/2019-SecexTCE (peça 47) , datado de 22/5/2019, com resposta à peça 69;
18.6 	da Sra. Emanuela Machado Araújo (CPF XXX.569.573-XX) , mediante o Ofício 2491/2019-SecexTCE (peça 43) , datado de 22/5/2019, com resposta à peça 69;
19.	O ex-Prefeito do Município de Prata do Piauí/PI, à época dos fatos, Sr. Antônio Gomes de Sousa, tomou ciência do ofício que lhe foi remetido, tendo apresentado tempestivamente suas alegações de defesa, conforme documentação integrante da peça 78.
20. 	Por sua vez, o Sr. Ricardo Matos da Cruz e a Sra. Emanuela Machado Araújo, membros da Comissão Permanente de Licitação (CPL) do Município de Prata do Piauí/PI, tomaram ciência dos ofícios que lhes foram remetidos, tendo apresentado, tempestivamente suas alegações de defesa, de forma conjunta, conforme documentação integrante da peça 69.
21. 	Do mesmo modo, a empresa DMJ Serviços de Diagnóstico e Comércio de Equipamentos para Escritório Ltda., por meio dos advogados do atual representante da empresa, Sr. Marco Aurélio Alencar Trigo, apresentou sua defesa às peças 38 e 39.
22. 	Em relação ao Sr. João Ricardo Pinheiro Campos Sousa, então sócio da DMJ, quando da ocorrência dos fatos, verifica-se que o mesmo apresentou defesa à peça 60. No que tange ao outro sócio da empresa DMJ, à época, Sr. Marcos Patrício Ferreira Craibano, tomou ciência do ofício que lhe foi remetido (peça 24) , porém não se manifestou quanto às irregularidades verificadas. 
23.	Transcorrido o prazo regimental fixado, tendo sua citação considerada válida (peças 81-83) , e mantendo-se inerte o aludido responsável, Sr. Marcos Patrício Ferreira Craibano (CPF XXX.057.913-XX) , impõe-se que seja considerado revel, dando-se prosseguimento ao processo, de acordo com o art. 12, § 3º, da Lei 8.443/1992. Sem prejuízo de que o revel seja beneficiado por elementos de defesa dos demais responsáveis que, por acaso, se aplicarem ao indigitado.
23. 	Os responsáveis solidários foram ouvidos em decorrência da realização de nove transferências bancárias (da conta corrente 0699278- 1, agência 5797, Banco Bradesco, de titularidade da Prefeitura Municipal de Prata do Piauí/PI) à empresa DMJ Serviços de Diagnóstico e Comércio de Equipamentos para Escritório Ltda., no período de 14 a 20 de dezembro de 2016, totalizando o montante original de R$ 40.302,43, sem qualquer comprovação de documentação que pudesse demonstrar a regular contratação, bem como, a contraprestação de serviços por parte da empresa, conforme apurado pela CGU-PI, nos termos consignados na Nota Técnica 551/2017/NAE/PI/REGIONAL/PI, de 17/5/2017 (peça 3, do TC Processo 012.893/2017-0) .
24. 	Preliminarmente, quanto à irregularidade consistente na ausência de autorização legislativa para realização das despesas com recursos provenientes de precatórios do Fundef recebidos pelo Município de Prata do Piauí, os responsáveis arrolados nestes autos não trouxeram argumentos de defesa contra tal fato, permitindo concluir pelos débitos imputados na presente citação. Ou seja, os recursos dos precatórios não poderiam ser usados para as despesas citadas no presente processo, sendo, por isso, passível de ressarcimento à conta do fundo.
25. 	O fato retrocitado não exclui a necessidade de realização de análise das condutas individuais dos responsáveis, bem como, de forma a manter a dialética processual, abordar os outros elementos de mérito que porventura reforcem a configuração do débito.
Análise dos argumentos apresentados pela empresa DMJ Serviços de Diagnóstico e Comércio de Equipamentos para Escritório Ltda. (peças 38-39) .
26.	Preliminarmente, cumpre esclarecer que a Nota Técnica 551/2017/NAE/PI/REGIONAL/PI, de 17/5/2017 (peça 3) , emitida pela CGU-PI, juntamente com esclarecimentos repassados pelo gestor sucessor, Sr. Willhelm Barbosa Lima, informam que não foram localizados qualquer documentação que pudesse evidenciar a regular aplicação dos recursos (projeto básico, processo licitatório, contrato, documentos fiscais de despesa, etc) , bem como, que não localizara qualquer documentação que pudesse comprovar a execução das despesas relacionadas às transferência bancárias decorrentes do precatório do Fundef, o que leva a conclusão de que os serviços pagos à empresa citada sequer foram realizados. 
27. 	Nesse contexto, a empresa DMJ foi citada por receber, de forma indevida, nove transferências bancárias (da conta corrente n. 0699278-1, agência n. 5797, Banco Bradesco, de titularidade da Prefeitura Municipal de Prata do Piauí/PI) , no período de 14 a 20 de dezembro de 2016, totalizando o montante de R$ 40.302,43, sendo, ainda, constatada ausência de autorização legislativa para realização das despesas com recursos de precatórios do Fundef (peça 13, do TC Processo 012.893/2017-0) .
28. 	Com isso, a referida empresa pode ser responsabilizada como terceiro que, como parte interessada/beneficiada pelo ato irregular (recebimento por serviços não prestados) , recebeu benefício indevido, conforme §5º, inciso II, c/c o §6º, inciso II, todos do art. 209 do RI/TCU.
29. 	Dessa forma, não socorre a defendente os argumentos de ilegitimidade passiva, uma vez que a sua responsabilização decorre de recebimento indevido de recursos públicos federais. Ou seja, nesses casos, não é necessário caracterizar que o terceiro concorreu para o ato irregular, mas, apenas, configurar que houve o recebimento indevido de recursos federais.
30. 	Acerca do mérito, a defendente alega que participou de regular procedimento licitatório, sagrando-se vencedora de dois certames. Informa que cumpriu os contratos celebrados, fornecendo todos os materiais comprados (peça 38, p. 2) .
31. 	Especificamente em relação ao processo licitatório, a defendente argumenta que (peça 38, p. 4) :
Tem-se que, no "EXAME TÉCNICO" realizado pelo Tribunal de Contas, são consideradas fraudadas as licitações realizadas por convite, e não a licitação realizada por pregão, que resultou na contratação desta empresa. (...) 
32.  	A empresa apresentou documentos relativos aos procedimentos licitatórios referentes aos Pregões 003/2015 e 004/2015, notas de empenho e fiscais, recibos dos materiais fornecidos, que, segundo a defendente, deram suporte aos valores recebidos e ora questionados.
33. 	Contudo, em análise pormenorizada dos documentos apresentados pela defendente, surgem fundadas suspeitas sobre a fidedignidade dos fatos que a empresa DMJ quer demonstrar, conforme será apontado adiante:
33.1 	Da leitura do objeto dos contratos apresentados pela defendente (Contratos 2015.11.16-03 e 2015.11.16-04) não é possível dizer que os recursos foram aplicados na manutenção e/ou no desenvolvimento da educação básica municipal, uma vez que se tratam de compra conjunta de materiais de consumo para diversos órgãos do município.
- Pregão 003/2015  (peça 39, p. 60) 
Cláusula Primeira - Do Objeto
O presente Contrato tem por objeto a aquisição de material de expediente para os órgãos de responsabilidade desta prefeitura, conforme as quantidades e especificações contidas na Adjudicação do Pregão n. 003/2015.
- Pregão 004/2015  (peça 38, p. 81) 
Cláusula Primeira - Do Objeto
O presente Contrato tem por objeto a aquisição de material de higiene e limpeza para atender as necessidades dos órgãos da administração pública municipal, conforme as necessidades, conforme as quantidades e especificações contidas na Adjudicação do Pregão n. 004/2015.
33.2	Pode-se considerar que a realização de atividades-meio necessárias ao funcionamento do ensino básico, em específico, as despesas inerentes a aquisição de material de limpeza, higiene e expediente, caracterizam-se como gastos em manutenção e/ou no desenvolvimento da educação básica municipal. Porém, o objeto dos contratos permite dizer que se tratavam de compras de insumos para todos os órgãos da administração municipal, enquanto que os recursos dos precatórios do Fundef só poderiam ser utilizados para abastecer as atividades da Secretaria de Educação do município.
33.3 	Ou seja, do jeito que foi formatado o contrato, para a correta identificação de que os recursos dos precatórios do Fundef foram aplicados em manutenção e/ou no desenvolvimento da educação básica municipal, seria necessário documento da área solicitante/requisitante, contendo o pedido do material, de forma a certificar que se tratava de área afeta à educação municipal. Porém, tais documentos não foram apresentados aos autos.
33.4 	Outrossim, apesar de constar em todas as nove notas de empenho apresentadas a Secretaria de Educação do município do Prata do Piauí como setor responsável pelas notas, a própria DMJ informa em sua defesa que, à exceção das NE`s 336.275 e 336.273, as demais notas foram destinadas a outras secretarias e a prefeitura do município, como segue: 
Verifica-se que a aquisição de equipamentos necessários ao ensino e¿ um dos objetos do FUNDEF. De acordo com a nota fiscal anexada (Doc. 3) , dentre os materiais fornecidos encontram-se "apagador para quadro branco, bloco para rascunho, caderno lOx capa dura 200 fls., caneta esferográfica, diário de classe", entre outros. Esses são materiais tipicamente usados em instituições de ensino, sendo perfeitamente compatível o pagamento destes com os recursos do FUNDEF. 
Requer-se, portanto, a imediata disponibilização de R$ 15.468,00 (quinze mil, quatrocentos e sessenta e oito reais) , corresponde às notas de empenho n. 336.275 e 336.273, tendo em vista que ambas forneceram materiais destinados à rede de ensino e o fizeram através da Secretaria de Educação, conforme consta da documentação em anexo (Doc. 3) . 
Contudo, conforme afirmado anteriormente, as demais notas de empenho que comprovam o fornecimento de materiais para outras Secretarias, bem como para a Prefeitura de Prata do Piauí, também devem ser consideradas legais, em razão do cumprimento de todos os requisitos da Lei de Licitações e restou-se comprovado o efetivo fornecimento dos materiais para a Administração Pública. (grifou-se) 
33.5 	A informação retrocitada só reforça a tese de que a menção à Secretaria de Educação nas notas de empenho serviam, apenas, para dar ares de legalidade à aplicação de recursos do Fundef, que são restritos à utilização na manutenção e/ou no desenvolvimento da educação básica municipal.
33.6 	Outro ponto importante de se destacar, refere-se ao documento denominado recibo de entrega de mercadorias, objeto dos Contratos 2015.11.16-03 e 2015.11.16-04. Nos citados documentos, constam apenas a listagem de produtos supostamente entregues, os seus quantitativos, com a inscrição de que foram recebidos em perfeito estado, juntamente com assinatura de recebimento (peça 39, p. 83, 88, 94, 99, 104, 109, 114, 119 e 124) .
33.7 	Dos citados recibos de entrega, pode-se observar que, aparentemente, as assinaturas em todos os documentos são da mesma pessoa, porém, como não consta o nome por extenso do autor da assinatura, tampouco sua identificação funcional (não se sabe nem se era servidor efetivo da prefeitura) , torna-se impossível a rastreabilidade do responsável pelo recebimento dos produtos e, consequentemente, certificar a validade de tal documento.
33.8 	Além disso, em ambos os contratos (2015.11.16-03 e 2015.11.16-04) eram previstos, na Cláusula Oitava, os elementos que deveriam conter os documentos de recebimento do objeto, como segue (peça 39, p. 61-62 e peça 38, p. 82-83, respectivamente) :
CLA¿USULA OITAVA - DO RECEBIMENTO DO OBJETO 
Os produtos serão recebidos por Comissão especialmente designada, formada por no mínimo 03 (três) servidores públicos da Prefeitura Municipal 
PARA¿GRAFO PRIMEIRO - Os produtos deverão estar compatíveis com o indicado na planilha e entregues pela CONTRATADA na sede da Prefeitura Municipal, sito a Rua Rui Barbosa, 210, Centro, Prata do Piauí/PI, ou em local determinado pela Administração da Prefeitura. 
PARA¿GRAFO SEGUNDO - A CONTRATANTE, observado o prazo de entrega, emitira¿ o Termo de Recebimento Provisório para efeito de posterior verificação quanto à conformidade dos produtos com as características especificadas no ANEXO I do Edital e na Proposta da CONTRATADA. 
PARA¿GRAFO TERCEIRO - Após verificação da qualidade e quantidade dos produtos recebidos provisoriamente, havendo aceitação dos mesmos, a CONTRATANTE emitira¿ o Termo de Recebimento Definitivo. 
PARA¿GRAFO QUARTO - O recebimento definitivo não isenta a empresa de responsabilidades futuras quanto a¿ qualidade do produto entregue. 
33.9 	Analisando os recibos de entrega de mercadorias apresentados pela defendente, com o que era previsto nos contratos, verifica-se as seguintes inconsistências, como segue:
33.9.1. 	Os contratos previam que o recebimento do objeto seria dado por meio da emissão pela contratante de dois documentos (Termo de Recebimento Provisório e Termo de Recebimento Definitivo) , contudo, o documento apresentado pela defendente foi claramente emitido pela própria contratada, inclusive, contendo o timbre da empresa DMJ, em desacordo com o previsto nos Anexos IX dos Editais dos Pregões Presenciais 003/2015 (peça 39, p. 28) e 004/2015 (peça 38, p. 56) - não foram encaminhadas cópias dos Anexos X dos citados pregões, que deveriam conter a formatação dos Termos de Recebimento Definitivo;
33.9.2. 	Nos documentos apresentados pela defendente não há identificação de que se tratava de Termo de Recebimento Provisório ou de Termo de Recebimento Definitivo;
33.9.3. 	Segundo os contratos, os produtos deveriam ser recebidos por Comissão de, no mínimo, três servidores públicos da prefeitura, porém, nos documentos apresentados consta apenas uma assinatura de recebimento e, ainda assim, sem a identificação do autor da assinatura e sua condição funcional.
33.10 	Diante de tais inconsistências, não se pode dizer que os documentos apresentados pela defendente prestam para substituir e/ou se fazer de Termos de Recebimento Provisório ou Definitivo, uma vez que estão em desacordo com o previsto na Cláusula Oitava dos contratos 2015.11.16-03 e 2015.11.16-04 (peça 38, p. 82-83, e peça 39, p. 61-62) .
33.11 	Dessa forma, entende-se que os documentos denominados de recibo de entrega de mercadorias, apresentados pela empresa DMJ, não se prestam para a comprovação da entrega do objeto dos Contratos 2015.11.16-03 e 2015.11.16-04.
33.12 	Outro sinal de impropriedade refere-se ao fato de a própria empresa solicitar à administração os aditamentos das vigências dos Contratos 2015.11.16-03 e 2015.11.16-04 (peça 39, p. 71, e peça 38, p. 94, respectivamente) , numa verdadeira inversão de papéis. Os dois contratos venceriam no dia 16/11/2016 (peça 39, p. 61, e peça 38, p. 82) , porém, com esses aditivos, os contratos passaram a viger até o dia 31/12/2016 (peça 39, p. 72, e peça 38, p. 95) , o que permitiu a utilização dos recursos dos precatórios do Fundef, que foram recebidos pelo município no dia 13/12/2016. 
33.13 	Por oportuno, cumpre relatar que não foi apresentada cópia dos extratos dos Aditivos dos contratos publicados no DOM (Diário Oficial dos Municípios) .
33.14 	Ademais, as cópias dos Termos Aditivos aos Contratos 2015.11.16-03 e 2015.11.16-04 (peça 39, p. 72, e peça 38, p. 95, respectivamente) , apresentados pela defendente, não contém assinatura de testemunhas, mas apenas do representante da empresa, Sr. Marcos Patrício Ferreira Craibano, e do ex-prefeito, Sr. Antônio Gomes de Sousa, ambos responsáveis nos presentes autos por suspeitas de simulação de certames licitatórios e de execução de serviços (ver item 15 desta instrução) .
33.15 	A cronologia dos fatos leva a crer que as nove transferências só foram realizadas à empresa DMJ, em virtude do recebimento, pelo Município de Prata do Piauí, dos recursos dos precatórios do Fundef, em 13/12/2016. Pois, as nove notas de empenho foram emitidas no dia 14/12/2016, e as respectivas nove notas fiscais foram todas emitidas no dia 16/12/2016.
33.16 	Cumpre observar que os dois contratos que balizam os pagamentos questionados foram pactuados em nov/2015, portanto, antes do recebimento dos precatórios, sendo impossível, no momento de realização desses contratos, prever a data de recebimento desses recursos extraordinários, o que inviabilizaria a utilização dos precatórios como fonte de recursos dos contratos 2015.11.16-03 e 2015.11.16-04.
34. 	Diante de todas as inconsistências apontadas no material trazido à baila pela defendente, pode-se dizer que os elementos de defesa são incapazes de dirimir as irregularidades apontadas na citação, devendo ser rejeitadas as alegações de defesa da empresa DMJ Serviços de Diagnóstico e Comércio de Equipamentos para Escritório Ltda. (CNPJ 41.280.439/0001-00) .  
Análise dos argumentos apresentados pelo então sócio da empresa DMJ, Sr. João Ricardo Pinheiro Campos Sousa (peça 60) .
35. 	Por oportuno, vale citar que a DMJ tinha dois sócios à época dos fatos ora analisados. Conforme já mencionado, o Sr. Marcos Patrício Ferreira Craibano deve ser considerado revel, com prosseguimento do processo, sem prejuízo de que seja beneficiado por elementos de defesa dos demais responsáveis que, por acaso, se aplicarem ao indigitado (ver itens 22-23 desta instrução) .
36. 	O outro sócio da empresa DMJ, à época, Sr. João Ricardo Pinheiro Campos Sousa, apresentou defesa à peça 60, e argumenta, em sede preliminar, que há muito não integra o quadro societário da empresa DMJ, deixando de integrar os quadros societários em 27/5/2017, cujo registro fora efetivado na Junta Comercial do Estado do Piauí em 5/5/2017 (peça 60, p. 22) . 
37. 	Nesse contexto, alega que só teria responsabilidade como sócio da empresa por até dois anos após a publicidade de seu desligamento, conforme dispõe o art. 1.003 do Código Civil. Entretanto, sua citação foi efetuada no dia 30/5/2019, enquanto que o período legal para se exigir do sócio-retirante responsabilização à terceiros no âmbito da sociedade limitada findou em 5/5/2019, razão pela qual afirma que ocorreu a decadência do direito do Estado em requerer sua responsabilização.
38. 	Em relação ao retrocitado argumento, entende-se que não deve prosperar, uma vez que os sócios da empresa DMJ, à época dos fatos, respondem ao presente processo em nome próprio e não como ex-sócios da DMJ, pois foi decidido pelo Tribunal pela desconsideração da personalidade jurídica da empresa. 
39. 	Sobre o tema, a jurisprudência do TCU apresenta os seguintes entendimentos:
Acórdão 2096/2011-TCU-Primeira Câmara (Relator: Min. Walton Alencar Rodrigues) 
A proposta de desconsideração da personalidade jurídica, nos casos de abuso de direito, deve ser submetida à deliberação do colegiado competente para julgar o processo em que ocorre a questão incidental. Somente após a deliberação do Tribunal, será possível citar as pessoas naturais responsáveis pelo abuso da personalidade jurídica.
Acórdão 2474/2019-TCU-Primeira Câmara (Relator: Min. Weder de Oliveira) 
A desconsideração da personalidade jurídica será decidida pelo colegiado competente para julgar o processo em que ocorrer a questão incidental, devendo a citação dos administradores ou sócios responsáveis pelo abuso de direito ser realizada após a deliberação que aplicar o instituto.
Acórdão 5611/2012-TCU-Segunda Câmara (Relator: Min. Marcos Bemquerer) 
A aplicação da teoria da desconsideração da personalidade jurídica para responsabilizar os sócios de empresa privada é medida excepcional, restrita às hipóteses de abuso da personalidade jurídica, caracterizado pelo desvio de finalidade, ou pela confusão patrimonial. (grifou-se) 
40. 	No caso concreto, o Voto que conduziu o Acórdão 1470/2017-TCU-Plenário é claro ao afirmar que, in verbis:
 (...) 31. 	Por fim, no tocante à proposta de ser desconsiderada a personalidade jurídica das sociedades empresárias referenciadas, comungo da opinião de que a possível utilização dessas empresas para fraudar licitações e fraudar licitações e desviar recursos públicos caracteriza o abuso de personalidade e o mal uso de suas finalidades, devendo o Tribunal, nessa hipótese, desconsiderar a personalidade de cada uma das empresas para alcançar seus sócios quotistas, os quais também deverão responder solidariamente pelo débito vislumbrado nestes autos. (...) (grifou-se) 
41. 	Assim, considerando que o Acórdão 1470/2017-TCU-Plenário promoveu a desconsideração da personalidade jurídica da empresa, entende-se não aplicável ao caso o art. 1.003 do Código Civil, sendo configurada a legitimidade passiva, em nome próprio, dos sócios, à época dos fatos, da empresa DMJ Serviços de Diagnóstico e Comércio de Equipamentos para Escritório Ltda..
42. 	Como argumento derradeiro, o Sr. João Ricardo apresenta declaração dos atuais sócios da empresa DMJ isentando os antigos sócios (responsáveis no presente processo) de quaisquer atos praticados na titularidade da empresa (peça 60, p. 9) . 
43. 	Tal alegação também não procede, pelos mesmos argumentos anteriores, uma vez que os Srs. João Ricardo Pinheiro Campos Sousa e Marcos Patrício Ferreira Craibano estão sendo responsabilizados em nome próprio, conforme já mencionado, e, portanto, instrumento pactuado entre particulares não tem o condão de afastar responsabilidades, tendo em vista o caráter intuitu personae das sanções aplicáveis pelo TCU.
44. 	Assim, entende-se que devam ser rejeitadas as alegações de defesa do Sr. João Ricardo Pinheiro Campos Sousa (CPF XXX.512.213-XX) , sócio da empresa DMJ à época dos fatos.
Responsabilidade do Sr. Antônio Gomes de Sousa, ex-prefeito (peça 78) 
45. 	O responsável alega a ausência dos pressupostos básicos de responsabilização, uma vez que não se encontra evidenciado nos autos a presença dos seguintes pressupostos: a) a prática do ato ilícito em si; b) a culpa, tanto em sentido estrito (strictu sensu) , quanto amplo (lato sensu) ; c) o dano efetivo; d) nexo causal entre a ação/omissão e o dano causado.
46. 	Conclui seus argumentos de defesa, apontando que a ausência dos citados pressupostos impede a formulação de sua defesa, configurando inobservância aos princípios constitucionais do devido processo legal, da ampla defesa e do contraditório, bem como, ensejam a nulidade do presente processo.
47. 	Contrapõe-se às alegações de defesa, esclarecendo que o Sr. Antônio Gomes de Sousa era o gestor da referida municipalidade (ex-prefeito) e o responsável direto pelas transferências dos recursos dos precatórios dos cofres do Fundeb do Município de Prata do Piauí/PI para outras contas correntes da municipalidade ou até mesmo para outros destinatários fora do escopo de manutenção e desenvolvimento da educação básica (utilização exclusiva na destinação prevista no art. 21 da Lei 11.494/2007 e na Constituição federal, no art. 60 do ADCT) . 
48.	Tal fato, por si só, contraria o entendimento deste TCU quanto à vinculação de despesas dessa natureza, bem como, se caracteriza como ato de gestão contrário à norma legal e regulamentar de natureza contábil, financeira e orçamentária, vez que o recolhimento deve ser integral à conta bancária do Fundeb, conforme previsto no art. 17 da Lei 11.494/2007, a fim de garantir-lhes a finalidade e a rastreabilidade. 
49.	A transferência de recursos da conta específica do Fundeb para a conta corrente da prefeitura impede, em regra, o estabelecimento do nexo de causalidade entre a execução do objeto e os recursos federais transferidos para tal fim.
50. 	Como ordenador de despesas do município, o Sr. Antônio não poderia ter permitido/efetuado a transferência de valores à empresa DMJ Serviços de Diagnóstico e Comércio de Equipamentos para Escritório Ltda. sem a regular contratação de seus serviços e sem a comprovação da execução dos mesmos (ver itens 26-34 desta instrução) . Portanto, restam caracterizados os elementos para sua responsabilização no ato impugnado.
51. 	Ademais, diferentemente das alegações do defendente, a citação realizada no Acórdão 1470/2017-TCU-Plenário apresenta todos os pressupostos de responsabilização, como segue:
Ato irregular: realização de 9 transferências bancárias (da conta-corrente n. 0699278-1, agência n. 5797, Banco Bradesco, de titularidade da Prefeitura Municipal de Prata do Piauí/PI) à empresa DMJ Serviços de Diagnóstico e Comércio de Equipamentos para Escritório Ltda. - ME no dia 19 de dezembro de 2016, totalizando o montante de R$ 40.302,43, sem qualquer comprovação da contraprestação de serviços por parte da empresa, conforme apurado pela CGU-PI, nos termos consignados na nota técnica n. 551/2017/NAE/PI/REGIONAL/PI, de 17/5/2017 (peça 3) , bem como não fora localizada pela equipe de auditoria da CGU-PI qualquer documentação que pudesse evidenciar a regular aplicação dos recursos (projeto básico, processo licitatório, contrato, documentos fiscais de despesa, etc) , o que foi corroborado pelo gestor sucessor, Sr. Willhelm Barbosa Lima, que certificou, ao tomar posse no dia 1/1/2017, que não localizara qualquer documentação que pudesse comprovar a execução das despesas relacionadas às transferência bancárias decorrentes do precatório do Fundef; Ademais, conforme fiscalização realizada pela CGU-PI, restaram devidamente constatadas as seguintes irregularidades: a) ausência de autorização legislativa para realização das despesas; b) fraude à licitação; c) ausência de manutenção dos recursos do Fundef em conta específica; e demais ocorrências retratadas itens 1-47 da instrução da constante à peça 14;
Culpa: ordenador de despesas do município de Prata do Piauí à época dos fatos, tinha a obrigação legal de bem gerir os recursos públicos transferidos, com o devido zelo, de forma a impedir transferência de recursos de forma indevida;
Dano: R$ 40.302,43, valor histórico, na data de 19/12/2016;
Nexo Causal: o ato irregular praticado está diretamente ligado ao dano gerado;
51. 	Diante do exposto, pode-se dizer que estão presentes os pressupostos básicos de responsabilização, sendo afastado qualquer argumento quanto ao prejuízo aos princípios constitucionais do devido processo legal, da ampla defesa e do contraditório. Por isso, entende-se que devam ser rejeitadas as alegações de defesa do Sr. Antônio Gomes de Sousa (CPF XXX.362.931-XX) , prefeito de Prata do Piauí à época dos fatos.
Análise dos argumentos apresentados, em conjunto, pelo Sr. Ricardo Matos da Cruz e Sra. Emanuela Machado Araújo, membros da CPL (peça 69) . 
52. 	Preliminarmente, os responsáveis argumentam que os recursos dos precatórios do Fundef foram liberados pelo TCE/PI para utilização do município. Portanto, a verba foi incorporada ao município e deveria, a partir desse momento, ser fiscalizada pelo TCE/PI.
53. 	Dessa forma, alegam incompetência absoluta deste TCU quanto à matéria, baseando seu entendimento nas Súmulas 208 e 209 do STJ, salientando que a competência para análise da questão do uso das verbas oriundas dos precatórios do Fundeb pertenceria ao TCE-PI e não ao TCU. Nesse sentido, requerem a extinção do processo, por incompetência absoluta do TCU, sem julgamento de mérito, com encaminhamento ao TCE/PI para análise dos fatos. 
54. 	De antemão, não há que se falar em incompetência absoluta deste TCU quanto à matéria, vez que a aplicação dos recursos dos precatórios judiciais do Fundef já foi disciplinada nos autos do Acórdão 1824/2017-TCU-Plenário e do Acórdão 1962/2017-TCU-Plenário, no âmbito dos quais o TCU consignou os seguintes entendimentos:
54.1.	a competência para fiscalizar a aplicação desses recursos complementares é do Tribunal de Contas da União, ainda que esses pagamentos decorram de sentença judicial, uma vez que são recursos de origem federal, o que não afasta, contudo, a competência concorrente dos demais tribunais de contas;
54.2	os recursos devem ser recolhidos à conta bancária criada especificamente com este propósito, nos mesmos moldes da conta específica do Fundeb, prevista no art. 17 da Lei 11.494/2007, ou a outra criada exclusivamente com este propósito, a fim de garantir-lhes a finalidade e a rastreabilidade;
54.3.	os recursos devem ser utilizados exclusivamente na destinação prevista no art. 21, da Lei 11.494/2007, e na Constituição Federal, no art. 60 do ADCT, vedado expressamente o pagamento de honorários advocatícios ;
54.4.	a aplicação desses recursos fora da destinação implica a imediata necessidade de recomposição do Erário, ensejando, a responsabilidade do gestor que lhes conferir outra destinação, na forma da Lei Orgânica do TCU;
54.5.	a destinação dos recursos para o pagamento de honorários advocatícios relacionados a verbas do Fundef/Fundeb é inconstitucional, por ser incompatível com o art. 60, do ADCT, com a redação conferida pela EC 14/1996, bem como é ilegal, por estar em desacordo com as disposições da Lei 11.494/2007 (vide item 9.6 do Acórdão 1824/2017-TCU-Plenário) ;
54.6.	a natureza extraordinária dos recursos advindos da complementação da União obtida pela via judicial afasta a subvinculação estabelecida no art. 22 da Lei 11.494/2007; e
54.7.	a não observância dos entendimentos manifestos nos Acórdão 1824/2017-TCU-Plenário e 1962/2017-TCU-Plenário, pode ensejar a responsabilização, pelo Tribunal de Contas da União, dos agentes públicos que lhe derem causa.  
55.	No que tange ao mérito, alegam que não há nenhuma individualização da conduta dos requeridos (comissiva ou omissiva - dolosa ou culposa - tentada ou consumada - objetiva ou subjetiva) que comprove a atuação dos mesmos na fraude aos certames realizados.
56.	Por fim, salienta que os requeridos: (i) não são ordenadores de despesas; (ii) não autorizaram qualquer tipo de transferência bancária; (iii) não possuem competência para elaboração e envio de projeto de lei à Câmara Municipal para autorizar a utilização dos recursos do precatório do Fundef; (iv) não têm qualquer gerência ou competência para determinar que o recurso do precatório do Fundef fosse depositado em conta especifica e (v) o auditor não apontou qual a fraude nos procedimentos licitatórios.
57. 	Em relação aos responsáveis solidários, Sr. Ricardo Matos da Cruz e Sra. Emanuela Machado Araújo, pode-se dizer que foram membros da Comissão Permanente de Licitação (CPL) do Município de Prata do Piauí/PI, havendo razoáveis suspeitas de participação em certames licitatórios montados apenas para justificar, ao menos parcialmente, as supracitadas movimentações financeiras municipais, citadas ao longo desta instrução.
58. 	Entretanto, especificamente no caso em análise, os pagamentos realizados à empresa DMJ Serviços de Diagnóstico e Comércio de Equipamentos para Escritório Ltda. não decorreram de processo constante do rol de contratações tidas como irregulares, conforme pode ser verificado no item 13 desta instrução. 
59. 	Ademais, com os elementos constantes dos autos, não se pode afirmar que os membros da Comissão Permanente de Licitação (CPL) do Município de Prata do Piauí/PI tiveram responsabilidade pelo débito ora questionado, uma vez que não restou configurado no processo quaisquer atos comissivos e/ou omissivos provenientes dos responsáveis que pudessem ter dado causa ao débito ora em análise.
60. 	Portanto, entende-se que deva ser acatada as alegações de defesa apresentadas pelo Sr. Ricardo Matos da Cruz (CPF XXX.891.745-XX) e Sra. Emanuela Machado Araújo (CPF XXX.569.573-XX) , bem como, excluí-los da relação processual.
INFORMAÇÕES ADICIONAIS 
61.	Consta da peça 74 destes autos um pedido de reunião dos processos TC's Processo 029.145/2017-1, Processo 029.147/2017-4, Processo 029.148/2017-0, Processo 029.235/2017-0, 0Processo 129.242/2017-7 e Processo 029.250/2017-0, por conexão, pois, segundo os responsáveis solidários Sr. Ricardo Matos da Cruz (CPF XXX.891.745-XX) e Sra. Emanuela Machado Araújo (CPF XXX.569.573-XX) , tais processos apuram o mesmo fato.
62. 	No bojo do TC Processo 029.235/2017-0, o Relator de todos esses processos, o Exmo. Ministro Benjamin Zymler, em despacho singular, de 3/2/2020, à peça 81, encaminhou tal requerimento ao crivo do Ministério Público de Contas.
63. 	Em parecer, de 11/5/2020, à peça 82 do TC Processo 029.235/2017-0, a Procuradora-Geral do Ministério Público de Contas, manifestou-se pelo indeferimento do pedido de conexão, a saber:
No que concerne à solicitação formulada em conjunto pelo Senhor Ricardo Matos da Cruz e pela Senhora Emanuela Machado Araújo para que os processos por eles relacionados fossem reunidos por conexão, consideramos que deve ser negada, pois a autuação de todos eles se deu em decorrência da determinação para que fossem criados apartados a partir do TC Processo 012.893/2017-0, no qual foi prolatado o Acórdão 1470/2017-TCU-Plenário. Embora tenham a mesma origem e objetos semelhantes, todos os processos indicados no pedido possuem diferentes responsáveis e débitos envolvidos - o que, inclusive, justificou a segregação daqueles autos em diversas tomadas de contas especiais, conforme a correspondência detalhada abaixo. Por outro lado, contam com o mesmo relator, o que impede a prolação de sentenças conflitantes e a incidência do bis in idem, que justificaram o pedido constante da petição. 
TC Processo 029.145/2017-1: item 9.5.4 do Acórdão 1470/2017-TCU-Plenário; 
TC Processo 029.147/2017-4: item 9.5.5 do Acórdão 1470/2017-TCU-Plenário; 
TC Processo 029.148/2017-0: item 9.5.6 do Acórdão 1470/2017-TCU-Plenário; 
TC Processo 029.235/2017-0: item 9.5.7 do Acórdão 1470/2017-TCU-Plenário (a presente TCE) ;
TC Processo 029.242/2017-7: item 9.5.10 do Acórdão 1470/2017-TCU-Plenário; e
TC Processo 029.250/2017-0: item 9.5.11 do Acórdão 1470/2017-TCU-Plenário.
64. 	Diante do encaminhamento acima exposto, deixa-se de analisar o pedido de conexão no bojo da presente tomada de contas especial (TCE) , dando-se prosseguimento ao presente processo.
65. 	Oportuno informar que, no processo de Representação (TC Processo 012.893/2017-0) que deu origem a presente TCE, foi decretada, cautelarmente, a indisponibilidade de bens da empresa DMJ, pelo prazo de um ano, no montante considerado necessário para garantir o integral ressarcimento dos débitos em apuração (item 9.2 do Acórdão 1470/2017-TCU-Plenário) .
66. 	Nesse contexto, a empresa DMJ apresentou dois recursos contra a referida decisão cautelar, solicitando, em ambas, a revogação de tal medida (peças 5 e 10) . Para tanto, encaminhou, em sua maioria, alegações que buscavam enfrentar o mérito do processo.
67. 		Contudo, cumpre dizer que se tratavam de recursos contra medida cautelar constritiva de bens, que possui natureza instrumental, de modo que os argumentos de defesa deveriam se ater a elementos que rebatessem o fumus boni iuris e o periculum in mora, que foram utilizados para a decretação da indisponibilidade de bens. 
68. 	Dessa forma, o Tribunal analisou somente os argumentos da empresa DMJ que rebatiam o fumus boni iuris e o periculum in mora que sustentavam a medida cautelar combatida, proferindo os Acórdão 200/2018-TCU-Plenário - Relator: Ministro Benjamin Zymler (peça 9) e 750/2018-TCU-Plenário - Relator: Ministro José Mucio (peça 13) , onde, em ambos, foi negado provimento.
69. 	Quanto aos argumentos de defesa que buscavam enfrentar o mérito, os referidos acórdãos decidiram, com base no princípio da verdade real, que fossem levadas em consideração quando da análise das alegações de defesa mediante as citações realizadas em cumprimento do Acórdão 1470/2017-TCU-Plenário.
Acórdão 200/2018-TCU-Plenário - Relator: Ministro Benjamin Zymler (peça 9) 
9.2. determinar à Secex/PI que, com base no princípio da verdade real, considere as informações de mérito trazidas no presente agravo for promover a análise das alegações de defesa demandadas por intermédio do Acórdão 1470/2017-TCU-Plenário; e
Acórdão 750/2018-TCU-Plenário - Relator: Ministro José Mucio (peça 13) 
8.2. determinar à Secex/PI que, com base no princípio da verdade real, considere as informações de mérito trazidas nas peças apresentadas para promover a análise das alegações de defesa demandadas por intermédio do Acórdão 1470/2017-TCU-Plenário.
70. 	Dessa forma, em análise dos elementos de defesa apresentados nos recursos da empresa DMJ (peças 5, 6 e 10) verificou-se que são idênticos aos trazidos na resposta de sua citação (peças 38 e 39) e que já foram analisados nos itens 26-34 desta instrução.
71. 	Sobre a medida cautelar que impôs a indisponibilidade dos bens da empresa DMJ, cumpre informar que o Tribunal decidiu, por meio do Acórdão 194/2020-TCU-Plenário (Relator: Min. Marcos Bemquerer) , não prorrogar a medida, liberando seus bens da medida de constrição.
72.	Por fim, registra-se os pedidos de sustentação oral realizados pelos patronos dos seguintes responsáveis: Sr. Ricardo Matos da Cruz (CPF XXX.891.745-XX) , Sra. Emanuela Machado Araújo (CPF XXX.569.573-XX) e Sr. Antônio Gomes de Sousa (CPF XXX.362.931-XX) . Sendo o Sr. Thiago Ramos Silva (OAB/PI 10.260) , advogado dos dois primeiros, e o Sr. Uanderson Ferreira da Silva (OAB/PI n. 5.456) , advogado do último. Ambos advogados solicitam que a notificação sobre o requerimento seja realizada nos endereços constantes das peças 69, p. 5, e 78, p. 11, respectivamente.  
CONCLUSÃO
73.	Preliminarmente, cumpre dizer que, transcorrido o prazo regimental fixado e mantendo-se inerte o responsável, Sr. Marcos Patrício Ferreira Craibano (CPF XXX.057.913-XX) , impõe-se que seja considerado revel, dando-se prosseguimento ao processo, de acordo com o art. 12, § 3º, da Lei 8.443/1992. 
74. 	Entende-se que deva ser acatada as razões de justificativa apresentadas pelo Sr. Ricardo Matos da Cruz (CPF XXX.891.745-XX) e Sra. Emanuela Machado Araújo (CPF XXX.569.573-XX) , bem como, excluí-los da relação processual, uma vez que não restou configurado no processo quaisquer atos comissivos e/ou omissivos provenientes dos responsáveis que pudessem ter dado causa ao ato impugnado.
75. 	Entende-se que devam ser rejeitadas as alegações de defesa da empresa DMJ Serviços de Diagnóstico e Comércio de Equipamentos para Escritório Ltda. (CNPJ 41.280.439/0001-00) , e do Srs. Antônio Gomes de Sousa (CPF XXX.362.931-XX) e João Ricardo Pinheiro Campos Sousa (CPF XXX.512.213-XX) , uma vez que os elementos de defesa não conseguiram comprovar a regular contratação, nem conseguido demonstrar a contraprestação de serviços por parte da empresa citada. 
76. 	Diante da revelia do Sr. Marcos Patrício Ferreira Craibano (CPF XXX.057.913-XX) e rejeitada as alegações de defesa da empresa DMJ Serviços de Diagnóstico e Comércio de Equipamentos para Escritório Ltda. (CNPJ 41.280.439/0001-00) , e do Srs. Antônio Gomes de Sousa (CPF XXX.362.931-XX) e João Ricardo Pinheiro Campos Sousa (CPF XXX.512.213-XX) , inexistindo nos autos elementos que permitam concluir pela ocorrência de boa-fé ou de outros excludentes de culpabilidade em suas condutas, propõe-se que suas contas sejam, desde logo, julgadas irregulares, nos termos do art. 202, § 6º, do Regimento Interno/TCU, procedendo-se à condenação em débito e à aplicação da multa prevista no art. 57 da Lei 8.443/1992. 			
PROPOSTA DE ENCAMINHAMENTO
77.	Diante do exposto, submetemos os autos à consideração superior, para encaminhamento ao MP-TCU, com posterior envio ao Relator, propondo:
a) considerar revel, para todos os efeitos, nos termos do art. 12, § 3º, da Lei 8.443/1992, o Sr. Marcos Patrício Ferreira Craibano (CPF XXX.057.913-XX) ;
b)  acatar as alegações de defesa apresentadas pelo Sr. Ricardo Matos da Cruz (CPF XXX.891.745-XX) e Sra. Emanuela Machado Araújo (CPF XXX.569.573-XX) , e excluí-los da relação processual;
c) rejeitar as alegações de defesa apresentadas pelos Srs. Antônio Gomes de Sousa (CPF XXX.362.931-XX) e João Ricardo Pinheiro Campos Sousa (CPF XXX.512.213-XX) , e pela empresa DMJ Serviços de Diagnóstico e Comércio de Equipamentos para Escritório Ltda. (CNPJ 41.280.439/0001-00) ;
d) julgar irregulares, com fundamento nos arts. 1º, inciso I, 16, inciso III, alíneas "b" e "c", e § 2º da Lei 8.443/1992 c/c os arts. 19 e 23, inciso III, da mesma Lei, e com arts. 1º, inciso I, 209, incisos II e III, e § 5º, 210 e 214, inciso III, do Regimento Interno, as contas do Sr. Antônio Gomes de Sousa (CPF XXX.362.931-XX) , ex-Prefeito Municipal de Prata do Piauí/PI, e dos Srs. Marcos Patrício Ferreira Craibano (CPF XXX.057.913-XX) e João Ricardo Pinheiro Campos Sousa (CPF XXX.512.213-XX) , sócios da empresa DMJ à época dos fatos, e condená-los, em solidariedade, com a empresa DMJ Serviços de Diagnóstico e Comércio de Equipamentos para Escritório Ltda. (CNPJ 41.280.439/0001-00) , ao pagamento da quantia a seguir especificada, com a fixação do prazo de quinze dias, a contar das notificações, para comprovarem, perante o Tribunal (art. 214, inciso III, alínea "a", do Regimento Interno) , o recolhimento da dívida aos cofres do Fundeb do Município de Prata do Piauí/PI, atualizada monetariamente e acrescida dos juros de mora, calculados a partir das datas discriminadas, até a data do recolhimento, na forma prevista na legislação em vigor.
	VALOR ORIGINAL (R$) 
	DATA DA OCORRÊNCIA

	40.302,43
	19/12/2016

Valor atualizado, com juros de mora, até 25/8/2020 : R$ 50.177,01 (peça 84) 
e) aplicar aos Srs. Antônio Gomes de Sousa (CPF XXX.362.931-XX) , Marcos Patrício Ferreira Craibano (CPF XXX.057.913-XX) , João Ricardo Pinheiro Campos Sousa (CPF XXX.512.213-XX) e à empresa DMJ Serviços de Diagnóstico e Comércio de Equipamentos para Escritório Ltda. (CNPJ 41.280.439/0001-00) , individualmente, a multa prevista no art. 57 da Lei 8.443/1992 c/c o art. 267 do Regimento Interno, com a fixação do prazo de quinze dias, a contar das notificações, para comprovarem, perante o Tribunal (art. 214, inciso III, alínea "a", do Regimento Interno) , o recolhimento da dívida aos cofres do Tesouro Nacional, atualizada monetariamente desde a data do acórdão até a do efetivo recolhimento, se for paga após o vencimento, na forma da legislação em vigor;
	f) autorizar, desde logo, nos termos do art. 28, inciso II, da Lei 8.443/1992, a cobrança judicial da dívida, caso não atendidas as notificações; 
g) encaminhar cópia da deliberação ao Procurador-Chefe da Procuradoria da República no Estado do Piauí (MPF/PI) , nos termos do § 3º do art. 16 da Lei 8.443/1992 c/c o § 7º do art. 209 do Regimento Interno do TCU, e para o Tribunal de Contas do Estado do Piauí (TCE/PI) , para adoção das medidas cabíveis; e comunicar-lhes que o relatório e o voto que a fundamentarem podem ser acessados por meio do endereço eletrônico www.tcu.gov.br/acordaos e que, caso haja interesse, o Tribunal pode enviar-lhes cópia desses documentos sem qualquer custo."
2.	Por sua vez, o representante do Ministério Público junto ao TCU, ao manifestar sua posição parcialmente divergente, teceu as seguintes considerações (peça 69) :
"[...]
Com as devidas vênias, discordo da proposta da unidade técnica quanto ao débito imputado à empresa DMJ e, por conseguinte, aos seus sócios administradores.
Não incide sobre as empresas que prestam serviços à Administração Pública o ônus de comprovar perante os órgãos de controle que os serviços e fornecimentos foram efetivamente realizados. Esse ônus é apenas de quem tem o dever de prestar contas e as empresas não têm o dever de prestar contas.
É certo, por outro lado, que as empresas têm obrigações contratuais. E entre tais obrigações pode haver algumas destinadas a possibilitar a realização da prestação de contas pelo gestor, como, por exemplo, a expedição de documentos. Essas obrigações não devem, no entanto, ser confundidas com o dever de prestar contas, embora isso frequentemente aconteça. O dever de prestar contas, vale dizer, de comprovar perante os órgãos de controle a execução do objeto contratual pago com recursos públicos, surge como ônus para o gestor, na forma da lei, a partir da decisão de realizar o pagamento, porque essa decisão se dá sob a confiança nele depositada pela sociedade.
Para a empresa prestadora dos serviços, que não decide o pagamento, apenas o requer, e nem recebeu mandato da sociedade, a comprovação da execução do objeto, caso conte com sua participação, se dá não em decorrência de ônus, mas tão somente em decorrência do interesse de receber o pagamento.
A distinção é relevante porque a presunção de dano que autoriza a condenação em débito decorre tão somente da omissão ou insuficiência no dever de prestar contas e não da omissão de deveres de outra natureza. Da ausência de comprovação da execução do objeto e demais obrigações contratuais - mesmo aquelas destinadas a possibilitar a prestação de contas pelo gestor - decorre para a empresa contratada a impossibilidade de receber o pagamento. Se o pagamento foi realizado, deve-se presumir, então, em benefício da empresa contratada, que a execução do objeto e as demais obrigações contratuais foram comprovadas.
Já em relação ao gestor, a realização do pagamento não autoriza a mesma presunção porque ela é incompatível com o dever de prestar contas. Se o gestor, instado pelo TCU ou outros órgãos de controle, não puder apresentar as comprovações devidas, seja porque não as exigiu da empresa fornecedora, seja porque as havendo exigido e obtido, delas não cuidou, será responsabilizado.
Nesse contexto, a responsabilização da empresa contratada não poderá ocorrer ante a mera ausência de comprovação da execução do objeto e das demais obrigações contratuais, ou, mais além, da conclusão que o objeto ou serviço fornecido não deveria ser pago com essa ou aquela verba específica, oriunda desse ou daquele fundo criado em lei. A condenação somente terá lugar se, com ônus da prova para a acusação, for afastada a presunção dessa execução oriunda da realização do pagamento, presunção essa que atua a favor da empresa fornecedora.
No caso vertente, a imputação de débito à empresa (e a seus sócios) decorre de uma suspeita de que os recursos a ela transferidos pela prefeitura teriam sido oriundos de precatórios do Fundef, que têm destinação específica e não se prestaria a remunerar a empresa pelos serviços por ela prestados à Prefeitura. Ora, com as devidas vênias, não incumbe à empresa indagar da prefeitura pagadora se a verba que ela está recebendo é aderente ao objeto prestado contratualmente.
Se irregularidade houve no uso dos recursos públicos pela realização de pagamento com verba destinada a outra finalidade, deve por ela responder apenas o gestor público que assim procedeu (no caso, o ex-prefeito) .
Somente haveria responsabilidade a imputar à empresa se essa - como terceiro beneficiário - tivesse agido com dolo e em conluio com os agentes públicos para receber quantia indevida. Ocorre que esse dolo e conluio não estão, a meu ver, devidamente definidos em relação à empresa DMJ. Os valores transferidos pela prefeitura podem efetivamente serem a ela devidos, por prestação de serviços e fornecimentos legitimamente prestados. 
Note-se que a empresa, em sua defesa, apresentou documentos relativos aos procedimentos licitatórios e aos contratos que embasariam os pagamentos efetuados. Repita-se que a DMJ não tem responsabilidade se a verba utilizada para efetuar os pagamentos não deveria ser aplicada no objeto por ela fornecido, a não ser que se demonstrasse cabalmente seu conluio com a prefeitura, para fraudar o uso dos recursos do precatório do Fundef, o que, a meu ver, não se demonstrou nos autos.
Importante salientar que a origem da presente TCE decorreu de possível realização de atos fraudulentos para uso do precatório liberado ao município, tais como transferência dos valores para contas da prefeitura e posterior transferência desses recursos para terceiros (empresas privadas) após a realização de licitações simuladas, ocorridas em tempo recorde e em data posterior à liberação do precatório. 
Ocorre que a DMJ Serviços de Diagnóstico e Comércio de Equipamentos para Escritório Ltda. - ME não consta do rol de beneficiárias das licitações possivelmente fraudadas, conforme consta do quadro resumo constante à página 4 da peça 15 e no item 13 da instrução de peça 85. Ao contrário, os pregões que foram fundamentos para seus contratos são de datas bem anteriores aos fatos que motivaram a instauração da tomada de contas especial (cf. peça 39, pg. 60 seguintes e peça 38, pg. 81 e seguintes) .
É a própria unidade técnica que reconhece essa circunstância, na análise que empreende para concluir pela ausência de responsabilidade dos membros da CPL, no presente caso (cf. item 58 da instrução de mérito, à peça 85) :
58. Entretanto, especificamente no caso em análise, os pagamentos realizados à empresa DMJ Serviços de Diagnóstico e Comércio de Equipamentos para Escritório Ltda. não decorreram de processo constante do rol de contratações tidas como irregulares, conforme pode ser verificado no item 13 desta instrução. (Grifei) .
Nessas condições, tenho por desnaturado o elo causal que representa a justa causa para a instauração das TCEs por uso irregular dos recursos oriundos de precatório do Fundef e não vislumbro possibilidade fática e jurídica para que a DMJ e seus sócios sejam responsabilizados no âmbito do presente processo. 
Ante o exposto, pedindo vênias por dissentir parcialmente da SecexEducação, manifesto-me no sentido de que sejam acolhidas as alegações de defesa apresentadas pela empresa DMJ Serviços de Diagnóstico e Comércio de Equipamentos para Escritório Ltda. - ME e pelo Sr. João Ricardo Pinheiro Campos Sousa (ex-sócio) , estendendo seus efeitos ao revel Marcos Patrício Ferreira Craibano (ex-sócio) , excluindo-os da relação processual.
Salvo a exceção acima, manifesto-me de acordo com as demais propostas da unidade técnica."
É o relatório.

8.1. Uanderson Ferreira da Silva (5.456/OAB-PI), representando Antonio Gomes de Sousa, Ricardo Matos da Cruz e Emanuela Machado Araujo;  
8.2. Johnatas Mendes Pinheiro Machado (5.444/OAB-PI) e outros, representando Joao Ricardo Pinheiro Campos Sousa.  
8.3. Nelson Nery Costa (196/72/OAB-PI) e outros, representando DMJ Distribuidora de Artigos de Escritório Ltda. e Marco Aurelio Alencar Trigo.

Subprocurador-Geral Lucas Rocha Furtado.

TOMADA DE CONTAS ESPECIAL. MOVIMENTAÇÕES FINANCEIRAS ATÍPICAS, REALIZADAS NO FINAL DO MANDATO DO EX-GESTOR MUNICIPAL. UTILIZAÇÃO INDEVIDA DOS RECURSOS DO FUNDEF. CITAÇÃO. REVELIA DE UM DOS RESPONSÁVEIS. EXCLUSÃO DE RESPONSÁVEL DA RELAÇÃO PROCESSUAL. CONTAS IRREGULARES DE ALGUNS RESPONSÁVEIS. DÉBITO SOLIDÁRIO. MULTAS INDIVIDUAIS. CONTAS REGULARES DOS DEMAIS. CIÊNCIA.

TOMADA DE CONTAS ESPECIAL (TCE)

Secretaria de Controle Externo da Educação, da Cultura e do Desporto (SecexEduc).

Cuidam os autos de tomada de contas especial instaurada por força do item 9.5.10 do Acórdão 1470/2017-TCU-Plenário, em razão de pagamentos realizados pelo Município de Prata do Piauí/PI com a utilização de recursos decorrentes de precatórios do Fundef, sem qualquer comprovação da contraprestação de serviços.
2.	A referida municipalidade, em virtude de decisão proferida pela 5ª Vara da Justiça Federal do Piauí, recebeu, em 13/12/2016, isto é, faltando apenas 18 (dezoito) dias para o final do mandato do ex-prefeito Antônio Gomes Sousa, a quantia de R$ 2.849.823,75 (dois milhões, oitocentos e quarenta e nove mil oitocentos e vinte e três reais e setenta e cinco centavos) . Tais recursos advieram do processo judicial 2005.40.00.0067384, cujo objeto foi o pagamento de diferenças do Fundo de Manutenção e Desenvolvimento do Ensino Fundamental e de Valorização do Magistério (Fundef) , do período de 1998 a 2004.
3.	De posse desses recursos, no dia seguinte (14/12/2016) o ente municipal transferiu significativa parcela, no montante de R$ 2.730.000,00, para outra conta corrente de sua propriedade, a qual era mantida no Banco Bradesco (c/c 0699278-1, agência 5797) .
4.	Ato contínuo, nos 5 (cinco) dias seguintes foram efetivadas sessenta transferências para os seguintes destinatários:
	Destinatário
	CNPJ
	Operações Bancárias Identificadas
	Montante Destinado (R$) 

	Construcar Construção Civil e Locação de Máquinas e Veículos Ltda. EPP
	19.742.308/0001-30
	29 transferências
	502.346,86

	QualityServ Construtora Serviços e Reformas Ltda. - ME 
	21.376.282/0001-04
	1 transferência
	50.025,00

	Vitor Alves Cardoso Neto EIRELI
	14.283.222/0001-73
	2 transferências
	313.873,98

	Geopa Empreendimentos Imobiliários Ltda.
	13.231.889/0001-60
	3 transferências
	332.253,29

	Salinas Empreendimentos e Construções Ltda. - ME
	73.694.788/0001-57
	1 transferência
	154.925,04

	Construtora Tende Ltda. - ME
	05.740.967/0001-23
	3 transferências
	310.645,26

	Venilson de Oliveira Rocha ME
	16.416.613/0001-44
	2 transferências
	297.535,16

	F & R Pneus Ltda.
	07.670.899/0001-07
	1 transferência
	28.400,00

	Contabilidade Pública de Municípios Ltda.
	17.400.231/0001-95
	3 transferências
	63.600,00

	DMJ Serviços de Diagnóstico e Comércio de Equipamentos para Escritório Ltda. - ME
	41.280.439/0001-00
	9 transferências
	40.302,43

	Marquinhos Construções Ltda. - ME
	11.757.747/0001-05
	1 transferência
	140.216,20

	PM de Prata do Piauí
	06.636.807/0001-00
	4 transferências
	428.650,00

	Não identificado
		1 transferência
	102.215,98

5.	Como se observa, R$ 2.234.123,22 foram transferidos a onze empresas distintas, mediante 55 transações financeiras, consideradas atípicas se comparadas com a movimentação nos meses anteriores. O restante destinou-se a outra conta do município mantida no Banco do Brasil (c/c 5225-6, ag. 788-9) e a uma operação (de R$ 102.215,98) em que não foi possível identificar o beneficiário do repasse.
6.	Em paralelo, os órgãos de controle identificaram diversas evidências de montagem de certames para justificar a movimentação financeira, a utilização de recursos em ações que não guardam correlação com os objetivos do Fundef e a inexecução de parte significativa dos serviços supostamente contratados. Passo a detalhar estas circunstâncias.
7.	Cerca de trinta dias antes da liberação dos recursos, mas ciente da iminência do crédito, o ex-prefeito Antônio Gomes Sousa instituiu comissão permanente de licitação formada pelos seguintes membros: Ricardo Matos da Cruz (presidente) , Emanuela Machado Araújo e Romário Lopes dos Reis. Nenhum era servidor efetivo da prefeitura, o que de pronto viola o disposto no art. 51 da Lei 8.666/1993. O Sr. Ricardo Matos da Cruz e a Sra. Emanuela Machado Araújo eram casados, sendo que esta última é cunhada do ex-prefeito (irmã da esposa dele) .
8.	Os atos da comissão de licitação eram praticados pelo casal, sendo que a participação do terceiro (sr. Romário Lopes dos Reis) era meramente figurativa, a ponto de efetivamente não assinar os documentos produzidos. Entrevista realizada por analistas da Controladoria-Geral da União (CGU) demonstrou que o sr. Romário não tinha formação para lidar com a Lei de Licitações e Contratos, desconhecendo conceitos básicos. Na oportunidade, o jurisdicionado confirmou que não assinou documentos.
9.	Tão logo constituída, a comissão de licitação publicou nove convites, cujos objetos e empresas contratadas estão sintetizados na tabela a seguir:
	Empresa contratada
	Procedimento Licitatório
	Objeto licitado
	Data de homologação
	Valor contratado (R$) 

	Marquinhos Construções Ltda. - ME (CPNJ 11.757.747/0001-05 ) 
	Convite 1/2016
	Contratação de empresa especializada para execução dos serviços de recuperação de pavimentação de vias públicas do município.
	7/12/2016 (com publicação em 3/1/2017) 
	147.596,46

	Construtora Tende Ltda. - ME (CNPJ 05.740.967/0001-23) 
	Convite 2/2016
	Contratação de empresa especializada para execução dos serviços de reforma de diversas escolas municipais
	7/12/2016 (com publicação em 3/1/2017) 
	146.760,48

		Convite 4/2016
	Contratação de empresa especializada para execução dos serviços de recuperação de estrada vicinal em diversos trechos da Zona Rural do Município de Prata do Piauí.
	12/12/2016 (com publicação em 3/1/2017) 
	147.959,78

	QualityServ Construtora Serviços e Reformas Ltda. - ME (CNPJ 21.376.282/0001-04) 
	Convite 3/2016
	Contratação de empresa especializada para execução dos serviços de dedetização dos prédios públicos municipais pertencentes à administração pública municipal.
	7/12/2016 (com publicação em 3/1/2017) 
	50.025,00

	Construcar Construção Civil e Locação de Máquinas e Veículos Ltda. EPP (CNPJ 19.742.308/0001-30) 
	Convite 5/2016
	Contratação de empresa especializada para execução dos serviços de reforma do prédio da sede do Peti.
	12/12/2016 (com publicação em 3/1/2017) 
	148.426,13

		Convite 7/2016
	Contratação de empresa especializada para execução dos serviços de reforma do prédio da sede do Cras.
	12/12/2016 (com publicação em 3/1/2017) 
	148.392,76

	Vitor Alves Cardoso Neto EIRELI (CNPJ 14.283.222/0001-73) 
	Convite 6/2016
	Contratação de empresa especializada para execução dos serviços de reforma do Posto de Saúde do Programa Saúde da Família - PSF
	12/12/2016 (com publicação em 3/1/2017) 
	148.000,00

	Venilson de Oliveira Rocha ME (CNPJ 16.416.613/0001-44) 
	Convite 8/2016
	Contratação de empresa especializada para execução dos serviços de reforma do prédio da Prefeitura
	12/12/2016 (com publicação em 3/1/2017) 
	149.695,16

		Convite 9/2016
	Contratação de empresa especializada para execução dos serviços de reforma em geral incluindo elétrica e hidráulica na Unidade Escolar Roberta Sousa Lima
	12/12/2016 (com publicação em 3/1/2017) 
	147.840,00

10.	Percebe-se, portanto, que parte dos recursos do Fundef foi utilizada indevidamente para pagamento dessas empresas, contratadas para executar objetos estranhos às finalidades do fundo. Lembro neste ponto que o regulamento do Fundef previa o emprego de valores apenas para remuneração dos profissionais do magistério em efetivo exercício no ensino fundamental público, ações de capacitação de professores, aquisição de equipamentos, reformas e melhorias de escolas da rede de ensino, transporte escolar, dentre outras finalidades ligadas ao ensino. Isto é, não contemplava serviços de dedetização, pavimentação de vias públicas e reformas em prédios da prefeitura, do serviço de assistência social e de postos de saúde.
11.	Em todos os convites, a situação identificada pela CGU, cujos analistas visitaram o município, era basicamente a mesma: grande parte dos serviços não foi prestada e o pouco executado não foi realizado pelas empresas contratadas.
12.	Além de não terem sido encontrados documentos da execução dos contratos, como notas fiscais, boletins de medição e diário das obras, há outras evidências que apontam para a montagem fraudulenta dos certames com o objetivo de conferir aparente legalidade às despesas efetuadas. São estes: a) utilização de modalidade de licitação mais simples (convite) e publicação dos editais apenas depois da assinatura dos contratos, combinação que permitiu a escolha das empresas que participariam da disputa; b) certames com valores muito próximos ao limite previsto no art. 23 da Lei 8.666/1993 para os convites, na época R$ 150.000,00 para obras e serviços de engenharia e R$ 80.000,00 para compras e outros serviços; c) em diversos casos, foram convidadas empresas com sede em outros estados da federação, quando existiam possíveis interessadas em grandes centros mais próximos, como no Município de Teresina/PI; e d) falta de publicação dos convites no sistema de licitações do Tribunal de Contas do Estado do Piauí, sendo que existia resolução da própria Corte de Contas estadual tornando obrigatório esse procedimento.
13.	De posse de todas essas evidências, conforme mencionado, o TCU, no Acórdão 1470/2017-TCU-Plenário, determinou a constituição de doze tomadas de contas especiais (TCE) para reaver as quantias informadas no parágrafo quarto deste voto. Nessa decisão, em face da gravidade das irregularidades, foi decretada, cautelarmente, pelo prazo de um ano, a indisponibilidade de bens de trinta e dois responsáveis.
14.	No caso concreto, examina-se o repasse de R$ 40.302,43 à empresa DMJ Serviços de Diagnóstico e Comércio de Equipamentos para Escritório Ltda. - ME, no dia 19/12/2016. São responsáveis solidários, além da empresa, seus sócios (Sr. João Ricardo Pinheiro Campos Sousa e Sr. Marcos Patrício Ferreira Craibano) , o então prefeito, Sr. Antônio Gomes de Sousa (gestão 2013/2016) , e os membros atuantes da comissão de licitação (Sr. Ricardo Matos da Cruz e Sra. Emanuela Machado Araújo) .
II
15.	Regularmente citado, o Sr. Marcos Patrício Ferreira Craibano não apresentou suas alegações de defesa, nem recolheu o débito.
16.	A empresa DMJ Serviços de Diagnóstico e Comércio de Equipamentos para Escritório Ltda. - ME alega, em síntese, (i) a sua ilegitimidade passiva; (ii) a regularidade da contratação; e (iii) o cumprimento do contrato celebrado com o ente municipal.
17.	O Sr. João Ricardo Pinheiro Campos Sousa, sócio, à época, da contratada, aduz que desde 27/5/2017 não mais integra o quadro societário da empresa e que, conforme dispõe o art. 1.003 do Código Civil, sua responsabilidade como sócio perduraria por até dois anos a partir da publicidade de seu desligamento, que ocorreu com registro na Junta Comercial do Estado do Piauí em 5/5/2017.
18.	Já o então prefeito municipal se limitou a alegar que haveria inobservância dos princípios constitucionais do devido processo legal, da ampla defesa e do contraditório, ante a não evidenciação, nos autos, da prática do ato ilícito, da sua culpa, do dano e do nexo causal entre sua conduta e o dano causado.
19.	Por sua vez, o Sr. Ricardo Matos da Cruz e a Sra. Emanuela Machado Araújo apresentaram suas defesas (peça 69) , de forma conjunta, nas quais alegam, em síntese, (i) a incompetência absoluta deste TCU quanto à matéria, baseando seu entendimento nas Súmulas 208 e 209 do STJ; (ii) a não individualização das condutas dos responsáveis que comprovem sua atuação na fraude aos certames realizados; e (iii) a ausência de comprovação de que a contratada não executou os serviços.
20.	Aduzem, ainda, que não eram ordenadores de despesas, não autorizaram as transferências bancárias, não possuíam competência para elaboração e envio de projeto de lei à Câmara Municipal para autorizar a utilização dos recursos do precatório do Fundef e que não teria sido apontada fraude no processo licitatório.
III
21.	Após o exame das alegações de defesa, a unidade técnica propõe julgar irregulares as contas do Sr. Antônio Gomes de Sousa, então prefeito, e dos Srs. Marcos Patrício Ferreira Craibano e João Ricardo Pinheiro Campos Sousa, sócios da contratada, à época dos fatos; condená-los, em solidariedade com a empresa, ao pagamento do débito apurado; e aplicar-lhes a multa prevista no art. 57 da Lei 8.443/1992. Quanto ao Sr. Ricardo Matos da Cruz e à Sra. Emanuela Machado Araújo, propõe acatar as alegações de defesa e excluí-los da presente relação processual.
22.	O representante do Ministério Público junto ao TCU (peça 87) diverge da proposta da unidade técnica quanto à imputação de débito à empresa contratada e a seus sócios e, assim, pugna pela exclusão da relação processual desses responsáveis.
IV
23.	Acolho os pareceres precedentes e adoto seus fundamentos como razões de decidir, naquilo que não se mostram divergentes com as considerações que faço a seguir.
24.	Considerando que o Sr. Marcos Patrício Ferreira Craibano não apresentou suas alegações de defesa, resta caracterizada sua revelia, nos termos do art. 12, inciso IV, § 3º, da Lei 8.443/1992.
25.	No que concerne à responsabilização da empresa contratada, DMJ Serviços de Diagnóstico e Comércio de Equipamentos para Escritório Ltda. - ME, e de seus sócios, Srs. Marcos Patrício Ferreira Craibano e João Ricardo Pinheiro Campos Sousa, com as devidas vênias à unidade técnica, entendo que assiste razão ao representante do Ministério Público junto ao TCU.
26.	Conforme registrou a SecexEducação, os dois contratos celebrados com a DMJ Serviços de Diagnóstico e Comércio de Equipamentos para Escritório Ltda. - ME relativos aos pagamentos questionados (Contratos 2015.11.16-03 e 2015.11.16-04) foram pactuados em novembro de 2015, ou seja, fora do contexto dos certames que teriam sido fraudados.
27.	Esses contratos, contudo, não permitem concluir que se destinavam à manutenção e/ou ao desenvolvimento da educação básica municipal, uma vez que se trata de compra conjunta de materiais de consumo para diversos órgãos do município.
Pregão 3/2015 (peça 39, p. 60) :
"Cláusula Primeira - Do Objeto
O presente Contrato tem por objeto a aquisição de material de expediente para os órgãos de responsabilidade desta prefeitura, conforme as quantidades e especificações contidas na Adjudicação do Pregão n. 003/2015."
Pregão 4/2015 (peça 38, p. 81) :
"Cláusula Primeira - Do Objeto
O presente Contrato tem por objeto a aquisição de material de higiene e limpeza para atender as necessidades dos órgãos da administração pública municipal, conforme as necessidades, conforme as quantidades e especificações contidas na Adjudicação do Pregão n. 004/2015."
28.	Ante a ausência de outros elementos, resta comprometida a comprovação de que os recursos em exame nestes autos tenham sido utilizados nos objetivos do Fundef.
29.	Como ressaltou o representante do Parquet, o ônus de comprovar que os serviços e o fornecimento de produtos foram efetivamente realizados cabe àquele que tem o dever de prestar contas. Dessa forma, a responsabilização da empresa somente poderá ocorrer se os elementos dos autos permitirem concluir que a contratada concorreu para o dano.
30.	Contudo, não há nos autos elementos que demonstrem que a empresa tenha agido em conluio com os gestores municipais. Além disso, a empresa não consta do rol de beneficiárias das licitações possivelmente fraudadas e realizadas poucos dias antes do término do mandato do gestor municipal, conforme quadro do item 9 deste voto.
31.	A unidade técnica aponta que a imputação do débito à contratada e a seus sócios decorreria do fato de os pagamentos referentes aos produtos fornecidos serem custeados com recursos do Fundef. Conforme registrou o MPTCU, não caberia à contratada questionar se a origem desses recursos permitiria a liquidação da despesa a que se referem. Dessa forma, a responsabilidade pela utilização irregular dos recursos do Fundef em despesas não relacionadas a seus objetivos não lhe pode ser atribuída.
32.	Dessa forma, a empresa e seus sócios devem ter suas contas julgadas regulares, dando-lhes quitação.
33.	Por sua vez, a alegação de incompetência desta Corte quanto à matéria em apreço apresentada pelo Sr. Ricardo Matos da Cruz e pela Sra. Emanuela Machado Araújo não merece prosperar. A competência para fiscalizar a aplicação dos recursos oriundos dos precatórios judiciais do Fundef é desta Corte de Contas. Nesse sentido, cito o Acórdão 1824/2017-TCU-Plenário e o Acórdão 1962/2017-TCU-Plenário.
34.	No que concerne às Súmulas 208 e 209 do STJ, conforme esclareceu a unidade técnica, "tais enunciados visam apenas elucidar conflitos de competência no âmbito do Poder Judiciário, em especial entre a Justiça Federal e a Justiça estadual, não acarretando qualquer reflexo nas competências dos Tribunais de Contas, os quais militam na instância Administrativa."
35.	Quanto à responsabilização da Sra. Emanuela Machado Araújo, acompanho a proposta dos pareceres precedentes para excluir essa responsável da relação processual.
36.	Do exposto nos itens 25 e 26 anteriores, verifica-se que a contratação da empresa DMJ Serviços de Diagnóstico e Comércio de Equipamentos para Escritório Ltda. - ME ocorreu fora do contexto dos certames que teriam sido fraudados, o que afastaria a responsabilidade dos integrantes da comissão de licitação citados neste processo. Contudo, observo que o Sr. Ricardo Matos da Cruz atuou como secretário municipal de finanças, tendo, inclusive, assinado as notas de empenho relativas aos valores em exame nos autos.
37.	Dessa forma, entendo que o responsável, ao assinar as notas de empenho comprometendo o crédito orçamentário, em 14/12/2016 (peça 39) , concorreu para a utilização irregular dos recursos do Fundef, conforme anteriormente demonstrado, e deve ser condenado ao pagamento do débito apurado.
38.	A alegação do então prefeito, Sr. Antônio Gomes de Sousa, de que haveria inobservância dos princípios constitucionais do devido processo legal, da ampla defesa e do contraditório não merece prosperar. 
39.	Conforme consignou a unidade técnica, o então gestor municipal foi o responsável direto pela transferência dos recursos dos precatórios do Fundef para outra conta bancária da municipalidade, o que contrariou o disposto no então vigente art. 17 da Lei 11.494/2007. Tal fato, em regra, impede o estabelecimento do nexo de causalidade entre esses valores e o fim a que foram destinados. Nesse sentido, somando-se à ausência de elementos aptos a comprovar o emprego nos objetos do Fundef, resta caracterizada a sua responsabilidade pela irregular utilização desses recursos públicos.
40.	Por outro lado, ao contrário do que alega, a citação que lhe fora endereçada apresenta todos os pressupostos de responsabilização:
"Ato irregular: realização de 9 transferências bancárias (da conta-corrente n. 0699278-1, agência n. 5797, Banco Bradesco, de titularidade da Prefeitura Municipal de Prata do Piauí/PI) à empresa DMJ Serviços de Diagnóstico e Comércio de Equipamentos para Escritório Ltda. - ME no dia 19 de dezembro de 2016, totalizando o montante de R$ 40.302,43, sem qualquer comprovação da contraprestação de serviços por parte da empresa, conforme apurado pela CGU-PI, nos termos consignados na nota técnica n. 551/2017/NAE/PI/REGIONAL/PI, de 17/5/2017 (peça 3) , bem como não fora localizada pela equipe de auditoria da CGU-PI qualquer documentação que pudesse evidenciar a regular aplicação dos recursos (projeto básico, processo licitatório, contrato, documentos fiscais de despesa, etc) , o que foi corroborado pelo gestor sucessor, Sr. Willhelm Barbosa Lima, que certificou, ao tomar posse no dia 1/1/2017, que não localizara qualquer documentação que pudesse comprovar a execução das despesas relacionadas às transferência bancárias decorrentes do precatório do Fundef; Ademais, conforme fiscalização realizada pela CGU-PI, restaram devidamente constatadas as seguintes irregularidades: a) ausência de autorização legislativa para realização das despesas; b) fraude à licitação; c) ausência de manutenção dos recursos do Fundef em conta específica; e demais ocorrências retratadas itens 1-47 da instrução da constante à peça 14;
Culpa: ordenador de despesas do município de Prata do Piauí à época dos fatos, tinha a obrigação legal de bem gerir os recursos públicos transferidos, com o devido zelo, de forma a impedir transferência de recursos de forma indevida;
Dano: R$ 40.302,43, valor histórico, na data de 19/12/2016;
Nexo Causal: o ato irregular praticado está diretamente ligado ao dano gerado".
41.	Assim, não se observa qualquer prejuízo aos princípios constitucionais do devido processo legal, da ampla defesa e do contraditório.
42.	Não havendo nos autos elementos que possam comprovar a boa e regular aplicação dos recursos públicos em análise, cabe julgar irregulares as contas do Sr. Antônio Gomes Sousa, então prefeito, e do Sr. Ricardo Matos da Cruz, então secretário municipal de finanças, condená-los, solidariamente, ao pagamento do débito apurado, atualizado monetariamente e acrescido dos juros de mora devidos, na forma da legislação em vigor, e aplicar-lhes a multa prevista no art. 57 da Lei 8.443/1992.
	Ante o exposto, VOTO por que seja adotada a deliberação que ora submeto a este Colegiado
TCU, Sala das Sessões, em 1 de junho de 2021.
BENJAMIN ZYMLER 
Relator